ACORDAO-COMPLETO-2502363

ACÓRDÃO 1349/2022 ATA 21/2022 - PLENÁRIO

VISTOS, relatados e discutidos estes recursos de reconsideração interpostos por Marcus Pereira Aucélio, ex-Subsecretário de Política Fiscal, e Arno Hugo Augustin Filho, ex-Secretário do Tesouro Nacional, contra o Acórdão 2014/2020-TCU-Plenário, o qual, em sede de prestação de contas ordinária de 2013 da Secretaria do Tesouro Nacional, julgou irregulares as contas dos recorrentes;
ACORDAM os Ministros do Tribunal de Contas da União, reunidos em sessão do Plenário, ante as razões expostas pelo Relator, em:
9.1. com fundamento nos arts. 32, inciso I, e 33, da Lei 8.443/1992, conhecer e negar provimento aos recursos de reconsideração;
9.2. remeter cópia deste acórdão aos recorrentes.

Recursos de reconsideração contra acórdão que julgou irregulares as contas dos recorrentes relativamente à prestação de contas da STN do exercício de 2013.

Secretaria do Tesouro Nacional.

3. Responsáveis/Recorrentes:
3.1. Recorrentes: Marcus Pereira Aucélio (XXX.486.601-XX); Arno Hugo Augustin Filho (XXX.327.680-XX).
3.2. Responsáveis: Arno Hugo Augustin Filho (XXX.327.680-XX); Cleber Ubiratan de Oliveira (XXX.953.366-XX); Edélcio de Oliveira (XXX.874.466-XX); Eduardo Coutinho Guerra (XXX.000.681-XX); Fabiana Magalhães Almeida Rodopoulos (XXX.867.841-XX); Gilvan da Silva Dantas (XXX.672.741-XX); Leandro Giacomazzo (XXX.222.241-XX); Lindemberg de Lima Bezerra (XXX.413.760-XX); Líscio Fábio de Brasil Camargo (XXX.557.686-XX); Manuel Augusto Alves Silva (XXX.887.241-XX); Márcio Leão Coelho (XXX.773.881-XX); Marcus Pereira Aucélio (XXX.486.601-XX); Otávio Ladeira de Medeiros (XXX.675.548-XX); Paulo Fontoura Valle (XXX.652.571-XX); Paulo José dos Reis Souza (XXX.424.306-XX); Renato Pontes Dias (XXX.186.531-XX); Viviane Aparecida da Silva Varga (XXX.009.376-XX); Éride Machado Bueno Bomtempo (XXX.613.031-XX).

13.1. Ministros presentes: Ana Arraes (Presidente), Walton Alencar Rodrigues, Augusto Nardes, Aroldo Cedraz, Bruno Dantas (Relator), Vital do Rêgo, Jorge Oliveira e Antonio Anastasia.
13.2. Ministros-Substitutos presentes: Marcos Bemquerer Costa, André Luís de Carvalho e Weder de Oliveira.

ACORDAO-COMPLETO-2542230

Acórdão 2092/2022 - Plenário

ACORDAO-COMPLETO-2557494

Acórdão 2506/2022 - Plenário

MARCUS PEREIRA AUCELIO

ARNO HUGO AUGUSTIN FILHO

BRUNO DANTAS

Ministro Raimundo Carreiro.

Por registrar as principais ocorrências dos autos até o momento, resumindo os fundamentos das peças acostadas, adoto como relatório, com os ajustes necessários, a instrução da secretaria responsável pela análise do processo, que contou com a anuência do diretor da unidade (peças 86-87) :
"INTRODUÇÃO
1.	Trata-se de recursos de reconsideração interpostos por Marcus Pereira Aucélio (peça 52) , ex-Subsecretário de Política Fiscal; e Arno Hugo Augustin Filho (peças 67-72) , ex-Secretário do Tesouro Nacional, contra o Acórdão 2014/2020-TCU-Plenário (peça 40) , relatado pelo Ministro Raimundo Carreiro, com o seguinte teor:
'9.1.  retirar o sobrestamento do julgamento das contas em virtude de decisão definitiva no âmbito do TC Processo 021.643/2014-8;
9.2. julgar irregulares, com fundamento nos arts. 1º, inciso I, 16, inciso III, alínea da Lei 8.443/1992 c/c os arts. 19, parágrafo único, e 23, inciso III, da mesma lei, e com arts. 1º, inciso I, e 209, inciso II, do Regimento Interno, as contas dos Srs. Arno Hugo Augustin Filho, CPF XXX.327.680-XX, Secretário do Tesouro Nacional, e Marcus Pereira Aucélio, CPF XXX.486.601-XX, Subsecretário de Política Fiscal da Secretaria do Tesouro Nacional, dada suas responsabilidades pelo atraso do repasse a instituições financeiras públicas e privadas de verbas destinadas ao pagamento de despesas de responsabilidade do governo federal, tendo base na rejeição das alegações de defesa prolatada no Acórdão 1824/2018-TCU-Plenário, uma vez que não foram suficientes para sanear as irregularidades a ele atribuídas, e na sanção aplicada no Acórdão 2575/2016-TCU-Plenário;
9.3. julgar regulares com ressalva, com fundamento nos arts. 1º, inciso I, 16, inciso II, 18 e 23, inciso II, da Lei 8.443/1992, c/c os arts. 1º, inciso I, 208 e 214, inciso II, do Regimento Interno, as contas do Sr. Gilvan da Silva Dantas, CPF XXX.672.741-XX, Subsecretário de Contabilidade Pública da Secretaria do Tesouro Nacional, em face das ressalvas em relação às informações patrimoniais, orçamentárias e financeiras apontadas no Parecer Prévio sobre as Contas do Presidente da República (TC Processo 005.956/2014-5, Acórdão 1338/2014-TCU-Plenário) , dado que era de sua competência supervisionar a contabilização dos atos e fatos de gestão orçamentária, financeira e patrimonial da União, articular-se com os órgãos setoriais do Sistema de Contabilidade Federal para dar cumprimento das normas contábeis pertinentes à execução orçamentária, financeira e patrimonial, e elaborar e divulgar as demonstrações contábeis consolidadas da União e demais relatórios destinados a compor a prestação de contas anual do Presidente da República, conforme Regimento Interno da STN (Portaria MF 244/2012, art. 10°, incisos III, V e VIII) , dando-lhe quitação;
9.4. julgar regulares com ressalva, com fundamento nos arts. 1º, inciso I, 16, inciso II, 18 e 23, inciso II, da Lei 8.443/1992, c/c os arts. 1º, inciso I, 208 e 214, inciso II, do Regimento Interno, as contas do Sr. Líscio Fábio de Brasil Camargo, CPF XXX.557.686-XX, por adotar medidas mitigadoras de riscos operacionais em TI, previstas em normativos federais, somente em 2014 - conforme Nota Técnica Conjunta  - NTC 15/2015 CODIV/COSIS/COGER, inserta nos autos do TC Processo 011.240/2014-8 após a prolação do Acórdão 491/2015-TCU-Plenário -, tornando  as operações envolvidas com os sistemas de gestão da dívida pública federal mais vulneráveis a riscos de descontinuidade no exercício de 2013, dando-lhe quitação;
9.5. com fundamento nos arts. 1º, inciso I, 16, inciso I, 17 e 23, inciso I, da Lei 8.443/1992 c/c os arts. 1º, inciso I, 207 e 214, inciso I, do Regimento Interno, que sejam julgadas regulares as contas dos Srs.  Lindemberg de Lima Bezerra, CPF XXX.413.760-XX, Viviane Aparecida da Silva Varga, CPF XXX.009.376-XX, Manuel Augusto Alves Silva, CPF XXX.887.241-XX, Paulo José dos Reis Souza, CPF XXX.424.306-XX, Edélcio de Oliveira, CPF XXX.874.466-XX, Cleber Ubiratan de Oliveira, CPF XXX.953.366-XX, Fabiana Magalhães Almeida Rodopoulos, CPF XXX.867.841-XX, Renato Pontes Dias, CPF XXX.186.531-XX, Márcio Leão Coelho, CPF XXX.773.881-XX, Éride Machado Bueno Bomtempo, CPF XXX.613.031-XX, Leandro Giacomazzo, CPF XXX.222.241-XX, Paulo Fontoura Valle, CPF XXX.652.571-XX, Otávio Ladeira de Medeiros, CPF XXX.675.548-XX, Eduardo Coutinho Guerra, CPF XXX.000.681-XX, dando-lhes quitação plena;
9.6. juntar cópia da presente deliberação, incluindo relatório e voto, ao TC Processo 010.173/2015-3 para fins de subsídio à instrução;
9.7. dar ciência deste acórdão, assim como do relatório e do voto que o fundamentam, à SecexAgroAmbiental de forma a subsidiar a análise do TC Processo 000.040/2016-9, bem como para verificar o cumprimento do Acórdão 952/2016, de acordo com a análise realizada no item V, em atendimento ao Memorando 157/2017-Segecex;
9.8. dar ciência deste acórdão, assim como do relatório e do voto que o fundamentam, à Secretaria do Tesouro Nacional do Ministério da Economia.'
HISTÓRICO
2.	Trata-se, originariamente, de processo de contas anuais da Secretaria do Tesouro Nacional (STN) , relativas ao exercício financeiro de 2013, incluindo-se as contas do Fundo Excedente Único de Riscos Extraordinários (Eure) .
2.1. Quando da análise das contas, a Secretaria de Controle Externo da Fazenda Nacional (SecexFazenda) identificou que tramitava, no âmbito do TC Processo 021.643/2014-8, apuração decorrente de representação formulada pelo Procurador do Ministério Público junto ao Tribunal de Contas da União (MPTCU) , Júlio Marcelo de Oliveira, sobre indícios de irregularidades em repasses às instituições às instituições financeiras pertencentes ou controladas pelo Poder Público Federal (peças 8-10) .
2.2. As irregularidades em debate naqueles autos se referem ao período compreendido entre 2012 e 2014, sendo recursos destinados ao pagamento de despesas com benefícios sociais e/ou assistências e subsídios de responsabilidade da União, com descumprimento à Lei Complementar 101/2000.
2.3. Em razão dessas irregularidades, o Tribunal, por meio do Acordão 825/2015, mantido pelo Acórdão 992/2015-TCU-Plenário, ambos do Plenário e sob a relatoria do Ministro José Múcio Monteiro; e alterado pelo Acórdão 3297/2015-TCU-Plenário, Relator Ministro Vital do Rêgo, constatou a responsabilidade, dentre outros, de Arno Hugo Augustin Filho e Marcus Pereira Aucélio sobre os eventos, chamando-os em audiência, para que apresentassem suas razões de justificativa em relação aos seguintes itens, resumidos no relatório da deliberação combatida, no que tange aos impactos nas contas do exercício de 2013 (peça 42, p. 10-11) :
a) concessão e utilização de recursos próprios da Caixa Econômica Federal para o pagamento de benefícios de responsabilidade da União no âmbito do Programa Bolsa Família de que trata a Lei 10.836/2004, contrariando o que estabelecem o § 1º, inciso I, do art. 32, o art. 36 e o art. 38, inciso IV, "b", todos da Lei Complementar 101/2000 (item 9.2.4 do Acórdão 825/2015-TCU-Plenário) ;
a.1) responsáveis cujas contas são impactadas: Arno Hugo Augustin Filho e Marcus Pereira Aucélio. 
a.2) Saldo de recursos próprios que a CEF utilizou para pagamento de benefícios do Programa Bolsa Família em 31 de dezembro de 2013: R$ 480 milhões.
b) concessão e utilização de recursos próprios da Caixa Econômica Federal para o pagamento de benefícios de responsabilidade da União no âmbito do Seguro-Desemprego e do Abono Salarial contrariando o que estabelecem o § 1º, inciso I, do art. 32, o art. 36 e o art. 38, inciso IV, "b", todos da Lei Complementar 101/2000 (item 9.3.4 do Acórdão 825/2015-TCU-Plenário) ;
b.1) responsáveis cujas contas são impactadas: Arno Hugo Augustin Filho e Marcus Pereira Aucélio. 
b.2) Saldo de recursos próprios que a CEF utilizou para pagamento de benefícios do Seguro-Desemprego e do Abono Salarial em dezembro de 2013: R$ 2.492 milhões.
c) concessão e utilização de recursos próprios do BNDES para o pagamento de benefícios de responsabilidade da União no âmbito do Programa de Sustentação do Investimento (PSI) , contrariando o que estabelecem o § 1º, inciso I, do art. 32, o art. 36 e o art. 38, inciso IV, "b", todos da Lei Complementar 101/2000 (item 9.5.3 do Acórdão 825/2015-TCU-Plenário) ;
c.1) responsáveis cujas contas são impactadas: Arno Hugo Augustin Filho e Marcus Pereira Aucélio. 
c.2) Saldo devedor da STN junto ao BNDES referente ao Programa de Sustentação do Investimento ao final do segundo semestre de 2013: R$ 3.006 milhões.
d) concessão e utilização de recursos próprios do Banco do Brasil para o pagamento de subvenções de responsabilidade da União registradas nas contas "Tesouro Nacional - Equalização de Taxas - Safra Agrícola" e "Título e Créditos a Receber - Tesouro Nacional" da instituição financeira, contrariando o que estabelecem o § 1º, inciso I, do art. 32, o art. 36 e o art. 38, inciso IV, "b", todos da Lei Complementar 101/2000 (item 9.6.3 do Acórdão 825/2015-TCU-Plenário) ;
d.1) responsáveis cujas contas são impactadas: Arno Hugo Augustin Filho e Marcus Pereira Aucélio.	 
d.2) Saldo da concessão e utilização de recursos próprios do Banco do Brasil para o pagamento de subvenções de responsabilidade da União registrado nas contas supracitadas em dezembro de 2013: R$ 7.729 milhões 
e) atrasos no repasse de recursos de que trata o art. 212, §§ 5º e 6º, da Constituição da República, e o Decreto 6.003/2006 (item 9.9.3 do Acórdão 825/2015-TCU-Plenário) ;
e.1) responsáveis cujas contas são impactadas: Amo Hugo Augustin Filho e Marcus Pereira Aucélio. 
e.2) Valor liberado em atraso pela STN ao Ministério da Educação em dezembro de 2013: R$ 171 milhões.	
2.4. Depois da apresentação e análise das razões de justificativa apresentadas pelos responsáveis, o Tribunal, por intermédio do Acórdão 2575/2016-TCU-Plenário, relatado pelo Ministro José Múcio Monteiro, mantido, no que concerne aos ora recorrentes, pelo Acórdão 1824/2018-TCU-Plenário, Relator Ministro Walton Alencar Rodrigues e Redator Ministro José Múcio Monteiro, conheceu da representação e considerou-a parcialmente procedente, para rejeitar os argumentos de Arno Hugo Augustin Filho e Marcus Pereira Aucélio, imputando-lhes multa e inabilitando o primeiro agente para o exercício de cargos em comissão ou função de confiança, nos seguintes termos (destaques acrescidos) :
'ACORDAM os Ministros do Tribunal de Contas da União, reunidos em Sessão do Plenário, e diante das razões expostas pelo Relator, com fundamento nos arts. 28, inciso II, 58, inciso II, e 60 da Lei 8.443/1992 e 169, inciso V, 235, 237, inciso I e parágrafo único, 268, inciso II, e 270 do Regimento Interno do Tribunal, em: 
9.1. indeferir os pedidos formulados às peças 445, 459 e 460 por Marcus Pereira Aucélio, atinentes à suspensão do processo e à formação de autos apartados; 
9.2. conhecer da presente representação e considerá-la procedente;
9.3. acatar as razões de justificativa apresentadas por Tereza Helena Gabrielli Barreto Campello, Manoel Dias, Gilberto Magalhães Occhi, Carlos Antonio Vieira Fernandes, Laércio Roberto Lemos de Souza, Adriano Pereira de Paula, Marcelo Pereira de Amorim, Nelson Henrique Barbosa Filho e Dyogo Henrique de Oliveira; 
9.4. acatar as razões de justificativa apresentadas por Guido Mantega quanto ao item 9.4.3 do Acórdão 825/2015-TCU-Plenário, rejeitando-as quanto aos itens 9.2.4, 9.3.4, 9.5.3 e 9.6.3; 
9.5. rejeitar as razões de justificativa apresentadas por Arno Hugo Augustin Filho, Marcus Pereira Aucélio, Alexandre Antonio Tombini, Tulio José Lenti Maciel, Jorge Fontes Hereda, Luciano Galvão Coutinho e Aldemir Bendine;
9.6. aplicar multa de R$ 54.820,84 (cinquenta e quatro mil, oitocentos e vinte reais e oitenta e quatro centavos) , individualmente, a Arno Hugo Augustin Filho e Guido Mantega, de R$ 30.000,00 (trinta mil reais) , individualmente, a Marcus Pereira Aucélio, Alexandre Antonio Tombini, Jorge Fontes Hereda, Luciano Galvão Coutinho e Aldemir Bendine e de R$ 25.000,00 (vinte e cinco mil reais) a Tulio José Lenti Maciel, fixando-lhes o prazo de 15 dias, a contar das notificações, para que comprovem, perante o Tribunal, o recolhimento das dívidas aos cofres do Tesouro Nacional, atualizadas monetariamente desde a data deste acórdão até a dos efetivos recolhimentos, se forem pagas após o vencimento, na forma da legislação em vigor; 
9.7. autorizar o desconto das dívidas na remuneração daqueles que mantenham vínculo funcional com a União, observado o disposto no art. 46 da Lei 8.112/1990; 
9.8. autorizar, desde logo, a cobrança judicial das dívidas, caso não atendidas as notificações e não seja possível o desconto determinado; 
9.9. considerar graves as infrações cometidas e inabilitar para o exercício de cargo em comissão ou função de confiança no âmbito da Administração Pública Federal os responsáveis Arno Hugo Augustin Filho, pelo prazo de 8 (oito) anos, e Guido Mantega, pelo prazo de 5 (cinco) anos;
9.10. dar ciência desta deliberação ao representante, aos responsáveis, ao Ministério Público Federal e à Comissão Mista de Planos, Orçamentos Públicos e Fiscalização do Congresso Nacional; 
9.11. arquivar o presente processo.' (Grifos acrescidos) 
2.5. Com o trânsito em julgado da referida deliberação, a unidade técnica retomou a análise do presente processo, de modo a verificar os impactos dessas decisões na gestão dos responsáveis na STN, em 2013, considerando, para tanto, o julgamento de outros processos vinculados e dos demais eventos relacionados à administração do órgão no período. 
2.6. Além dessas irregularidades, a Secretaria de Macroavaliação Governamental (Semag) analisou os possíveis impactos nas contas dos responsáveis de fatos tratados nos TCs Processo 010.173/2015-3, Processo 003.365/2017-4, TC Processo 005.956/2014-5 e TC Processo 011.240/2014-8 (peças 37-38) .
2.7. Diante desse conjunto de elementos, o Tribunal, por intermédio do Acórdão 2014/2020-TCU-Plenário (peça 40) , relatado pelo Ministro Raimundo Carreiro, julgou regulares e regulares com ressalva as contas de alguns responsáveis; e irregulares as de outros, dentre eles Marcus Pereira Aucélio e Arno Hugo Agustin Filho, na forma transcrita na introdução acima.
2.8. Não satisfeito, Marcus Pereira Aucélio interpôs recurso de reconsideração (peça 52) , requerendo (peça 52, p. 9) :
' (...) o conhecimento e o provimento do presente recurso de reconsideração, para que seja reformado o Acórdão 2014/2020-TCU-Plenário e para que sejam julgadas regulares as suas contas relativas ao exercício de 2013.
 (...) a juntada da procuração em anexo, com o cadastramento de Luís Fernando Belém Peres, OAB-DF n. 22.162, CPF n. XXX.846.966-XX, como procurador do recorrente, no sistema e-TCU.'
2.9. Também irresignado, Arno Hugo Augustin Filho interpôs recurso de reconsideração (peças 67-72) , requerendo o recebimento e processamento do pedido, para que (peça 67, p. 36) : i) sejam acolhidas as preliminares, tendo em vista a falta de oitiva do recorrente previamente à decisão do acórdão, e reconhecida a nulidade do julgamento recorrido; ii) no mérito sejam julgadas regulares as contas do recorrente.
ADMISSIBILIDADE
3. Reiteram-se os exames preliminares de admissibilidade (peças 53 e 76) , ratificados pelo Exmo. Sr. Ministro-Relator, nas peças 55 e 78, que concluíram pelo conhecimento dos recursos, suspendendo-se os efeitos do item 9.2 do Acórdão 2014/2020-TCU-Plenário, relatado pelo Ministro Raimundo Carreiro, eis que preenchidos os requisitos processuais aplicáveis à espécie.
MÉRITO
4.	Delimitação
4.1.	Constituem objetos dos recursos as seguintes questões: 
a) Se, na deliberação recorrida, ocorreu erro de fato acerca do que foi decidido no TC Processo 021.643/2014-8, em relação a Marcus Pereira Aucélio (peça 52) ;
b) Se houve cerceamento de defesa no julgamento de Arno Hugo Augustin Filho (peças 67, p. 2-11; e 68) ;
c) Se os elementos constantes dos autos e outras deliberações desta Corte e do Poder Judiciário autorizam o julgamento das contas de Arno Hugo Augustin Filho, relativas ao exercício de 2013, pela irregularidade (peças 67, p. 11-35; e 69-72) .
5. Erro de fato na deliberação recorrida e deliberações prolatadas no TC Processo 021.643/2014-8, em relação a Marcus Pereira Aucélio (peça 52) 
5.1. O recorrente Marcus Pereira Aucélio afirma ter havido erro de fato acerca do que foi decidido no TC Processo 021.643/2014-8, em relação a ele, impondo-se o julgamento das contas do responsável, relativas ao ano de 2013, regulares com ressalva, tendo em vista os seguintes argumentos: 
a) O julgamento pela irregularidade das contas de Marcus Pereira Aucélio decorreu de irregularidades por ele praticadas e apenadas no âmbito do Acórdão 2575/2016-TCU-Plenário, Relator Ministro José Múcio Monteiro, mantido, em relação a esse responsável, por meio do Acórdão 1824/2018-TCU-Plenário, redigido pelo Ministro José Múcio Monteiro (peça 52, p. 1-4) ;
b) Marcus Pereira Aucélio, então Subsecretário de Política Fiscal, seria o responsável pela formulação da política de financiamento da despesa pública, auxiliando Arno Hugo Augustin Filho. Com isso, seria também responsável pelas irregularidades nas operações de crédito que restaram por utilizar os bancos federais como fonte de financiamento da União, em conjuntura denominada "pedaladas fiscais". Com base nessas condutas, o Relator do Acórdão 2575/2016-TCU-Plenário, Ministro José Múcio Monteiro, teria proposto a aplicação das penas de multa e inabilitação para o exercício de cargos em comissão e função de confiança para Marcus Pereira Aucélio (peça 52, p. 2-3) ;
c) Contudo, na declaração de voto proferida pelo Ministro Raimundo Carreiro naquele julgamento, em parte acolhida pela maioria do Tribunal, a proposta do ministro José Múcio Monteiro foi rejeitada, levando o próprio julgador a rever o posicionamento anterior, considerando que a culpa de Marcus Aucélio teria menor gravidade em relação a Arno Hugo Augustin Filho (peça 52, p. 5) ;
d) No âmbito do Acórdão 2575/2016-TCU-Plenário, relatado pelo Ministro José Múcio Monteiro, o Tribunal de Contas da União (TCU) reconheceu que Marcus Aucélio não detinha poder de decisão algum sobre a liberação das verbas que deveriam ter sido repassadas aos bancos públicos e aos Estados federados. Para o TCU, a competência, no caso, era exclusiva do Secretário do Tesouro Nacional e dos respectivos superiores hierárquicos (peça 52, p. 4-5) ;
e) Com isso, o responsável foi apenado pela Corte com multa em patamar mínimo, apenas em razão da conduta omissiva dele em não formalizar, em ato próprio dirigido aos superiores hierárquicos, informação sobre as chamadas "pedaladas fiscais". Essa conjuntura restou descrita pela Secretaria de Recursos (Serur) , ao analisar pedido de reexame em face do referido acórdão, conforme relatório do Acórdão 1824/2018-TCU-Plenário, Relator Walton Alencar Rodrigues e Redator José Múcio Monteiro (peça 52, p. 5-8) ;
f) Em análise transcrita no relatório do Acórdão 1824/2018-TCU-Plenário, Relator Walton Alencar Rodrigues, a Serur esclareceu que Marcus Pereira Aucélio, na posição hierárquica que ocupava, não poderia se opor e obter resultado diverso daquele ocorrido, não tendo acesso às decisões relativas aos atrasos nos repasses. O poder decisório sobre o momento das liberações de recursos era de Arno Hugo Augustin Filho (peça 52, p. 7-8) ; e
g) O Tribunal não poderia ter fundamentado a rejeição das contas do recorrente nos itens 16 a 18 do voto proferido pelo Ministro José Múcio quando da prolação do Acórdão 2575/2016-TCU-Plenário, por não traduzirem o posicionamento do Tribunal sobre a conduta de Marcus Pereira Aucélio no TC Processo 021.643/2014-8. Logo, a deliberação recorrida padece de erro de fato (peça 52, p. 8-9) .
Análise
5.2.	Os argumentos do recorrente não devem prosperar. Conforme pacífica jurisprudência desta Casa, julgam-se irregulares as contas ordinárias do responsável em razão de ocorrências graves apuradas em processos conexos, com impacto negativo na gestão examinada (Acórdão 156/2015-TCU-Segunda Câmara, Relator Ministro Marcos Bemquerer) .
5.3.	Primeiramente, é importante ressaltar que o Tribunal, no âmbito da deliberação recorrida, não desconhece que Marcus Pereira Aucélio foi apenado apenas com sanção pecuniária, diferentemente da proposta inicial do Relator no Acórdão 2575/2016-TCU-Plenário, ao descrever as penalidades aplicadas ao referido gestor e a Arno Hugo Augustin Filho, conforme voto condutor do julgado (peça 41, p. 1, item 5) . 
5.4.	De outro lado, o Relator a quo não deixa de destacar a gravidade dos fatos tratados no TC Processo 021.643/2014-8, ao transcrever trecho do voto condutor do Acórdão 2575/2016-TCU-Plenário, relatado pelo Ministro José Múcio Monteiro (peça 41, p. 1-2) :
'16. O responsável Arno Augustin detinha efetivamente o poder de decisão e, por sinal, afirmou em nota técnica (Nota Técnica 6/2014/COFIN/SUPOF/STN/MF-DF, peça 232, p. 475/477) que era sua a palavra final sobre as liberações de recursos, assumindo a responsabilidade pelo ocorrido. 
17. Tal declaração, no entanto, não serve por si só para livrar de culpa outros agentes da STN, pois não tem o condão de suplantar as definições de alçada constantes do regimento interno do órgão, que atribui ao Subsecretário de Política Fiscal Marcus Pereira Aucélio, por exemplo, a formulação da política de financiamento da despesa pública, além das atividades inerentes aos Subsecretários da STN de assistir o Secretário relativamente aos atos administrativos e regulamentares da respectiva Subsecretaria, participar da definição de diretrizes e subsidiar o Secretário no exercício de suas funções, especialmente nos assuntos afetos à sua própria área de atuação, entre outras competências. 
18. Nesse contexto, e lembrando que cabia à Subsecretaria de Política Fiscal solicitar a liberação de recursos junto ao Secretário, resta patente a participação efetiva de Marcus Pereira Aucélio no processo de retenção dos repasses, bem como o seu conhecimento dos atrasos ocorridos e do seu caráter ilícito, motivo pelo qual a responsabilidade desse agente pela irregularidade não pode ser afastada.'
5.5.	Em que pese pudesse o Relator a quo ter desenvolvido em maior profundidade, no voto condutor da deliberação recorrida, o delineamento da participação dessas irregularidades na gestão do recorrente em 2013, o julgado não deixa dúvidas sobre a gravidade dos fatos e, por conseguinte, o impacto sobre a gestão dos responsáveis naquele exercício.
5.6.	Nessa linha, o Tribunal considerou não estar a conduta de Marcus Pereira Aucélio no mesmo patamar das atribuições de Arno Hugo Augustin Filho, que detinha o poder de decisão sobre a liberações de recursos aos bancos estatais, consideradas operações de crédito indevidas. Por conta disso, a Corte agiu com razoabilidade, deixando de apenar o recorrente também com a inabilitação para o exercício de cargo em comissão e função comissionada, como afirma o ex-gestor.
5.7.	Todavia, Marcus Pereira Aucélio, como Subsecretário de Política Fiscal da Secretaria do Tesouro Nacional, era o responsável pela solicitação de liberação dos recursos junto ao Secretário do Tesouro Nacional, além de comandar a própria formulação da política de financiamento da despesa pública. 
5.8.	Com isso, o atraso nos repasses às instituições financeiras controladas, como a Caixa Econômica Federal, para que a entidade realizasse tempestivamente os pagamentos dos programas sociais, configurando-se operações de crédito em benefício do ente controlador vedadas pela Lei de Responsabilidade Fiscal, em seus arts. 32, §1º, incisos I e II; e 36, caput, tem participação direta do responsável, como engrenagem relevante.
5.9.	Nesse sentido, cabe transcrever trecho do voto condutor do Acórdão 2575/2016-TCU-Plenário, Relator Ministro José Múcio Monteiro:
'54.	Quanto aos fundamentos de natureza pessoal relacionados aos agentes da Secretaria do Tesouro Nacional chamados em audiência, os pareceres são unânimes pela rejeição das razões de justificativa de Arno Hugo Augustin Filho, Secretário, e Marcus Pereira Aucélio, Subsecretário de Política Fiscal, e pelo acolhimento das de Adriano Pereira de Paula, Coordenador-Geral de Operações de Crédito - COPEC. 
55.	De fato, nos termos regimentais, os dois primeiros gestores eram os responsáveis por promover e supervisionar a correta liberação às instituições financeiras, nas épocas próprias, dos recursos concernentes às subvenções econômicas concedidas pela União nos financiamentos do âmbito do Programa de Sustentação do Investimento PSI (BNDES) e Plano Safra (BB) . 
 (...) 
57.	O responsável Marcus Pereira Aucélio, por sua vez, como Subsecretário de Política Fiscal, tinha atribuições regimentais relacionadas à programação financeira do Tesouro Nacional, ficando sob seu comando as unidades da STN que cuidavam da operacionalização dos pagamentos e do controle das subvenções da União, atividades inerentemente vinculadas ao processo de liberação de recursos. Nessa condição, resta claro que tinha conhecimento dos atrasos ocorridos e de suas razões, bem como da ilicitude desse modo de agir, mas não tomou providências para evitá-los. Portanto, como afirmado pela SecexFazenda, "ainda que se admitisse que ele não tinha competência decisória sobre a matéria, é certo que, ao menos por omissão, aderiu à conduta irregular, sendo por ela responsável".'
5.10.	Em outro ponto relevante dessa manifestação, o Ministro José Múcio, no voto vencedor, deixa ainda mais clara a participação do recorrente, em conduta omissiva relevante, ao não atuar, sob a forma de pareceres ou orientações ao Secretário do Tesouro, quanto aos vícios na programação financeira federal, sopesada adequadamente a participação dele sobre os fatos irregulares:
'147.	Sabe-se que o Subsecretário Marcus Aucélio tinha condições técnicas e histórico institucional suficientes para alertar o seu superior sobre as ilegalidades em curso e suas consequências, dada a sua condição de servidor da carreira de finanças e controle da STN desde 1994. Cabia-lhe, como já mencionado, a coordenação, orientação, supervisão, acompanhamento e avaliação das atividades da Coordenação-Geral de Programação Financeira, sendo ele o responsável regimentalmente definido para subsidiar o Secretário do Tesouro Nacional sobre as decisões de programação financeira. 
148.	As informações trazidas, por sua vez, não contestam a proximidade funcional do responsável junto ao Secretário e a confiança que dele gozaria nem a participação efetiva do Subsecretário no núcleo de comando que tratava das liberações. Não foi trazido, tampouco, qualquer elemento probatório de que, no exercício de sua função regimental de subsidiar o Secretário, o responsável tenha atuado no sentido de informá-lo acerca dos ilícitos que estavam em curso e dissuadi-lo das suas decisões. 
149.	Tais elementos corroboram a pertinência da aplicação ao Subsecretário das sanções propostas nos pareceres dos autos, para cuja dosimetria, no entanto, deve-se levar em conta o seu menor poder decisório dentro da cadeia hierárquica da STN e da equipe econômica. 
 (...) 
152.	Cabe registrar que, nos debates ocorridos durante a sessão de julgamento, resolvi acolher três sugestões feitas pelos demais ministros.
155.	Outra alteração que acolhi foi para a exclusão da pena de inabilitação a Marcus Aucélio, por admitir que sua culpa foi de menor gravidade em relação ao seu superior hierárquico, Arno Augustin. Todavia, reafirmo que o Subsecretário de Política Fiscal da STN teve responsabilidade nos atrasos dos pagamentos devidos pelo Tesouro, conforme os fundamentos que já apresentei neste voto, e por isto a aplicação de multa deve ser mantida.'
5.11.	De fato, como consta do relatório do Acórdão 2575/2016-TCU-Plenário, Relator Ministro José Múcio Monteiro, cabia à Subsecretaria de Política Fiscal, nos termos do Regimento Interno da STN:
'a) orientar e supervisionar o processo de programação financeira, de gerenciamento da Conta Única do Tesouro Nacional e de formulação da política de financiamento da despesa pública; 
b) orientar e supervisionar a elaboração de cenários de finanças públicas e estudos em matéria fiscal para definição de diretrizes de política fiscal e de orientadores para a formulação da programação financeira, identificação de riscos fiscais e melhoria das condições de sustentabilidade das contas públicas; 
c) orientar a normatização, o acompanhamento, a sistematização e a padronização da execução da despesa pública; 
d) promover e administrar as ações relativas à integração do SIAFI ao Sistema de Pagamentos Brasileiro - SPB, bem como monitorar as movimentações financeiras realizadas por meio do Sistema de Transferência de Reservas - STR que impliquem em entradas ou saídas de recursos da Conta Única do Tesouro Nacional.'
5.12.	Do mesmo modo, conforme o art. 123 do mesmo Regimento Interno, também transcrito no relatório do Acórdão 2575/2016-TCU-Plenário, é atribuição dos Subsecretários:
'a) assistir ao Secretário do Tesouro Nacional, submetendo à sua apreciação os atos administrativos e regulamentares da respectiva Subsecretaria; 
b) planejar, dirigir, coordenar, orientar, acompanhar e avaliar a execução das atividades das unidades que integram suas respectivas áreas; 
c) participar da definição de diretrizes, objetivos e metas específicas da área de sua competência; 
d) coordenar a execução de políticas públicas inerentes às competências da respectiva subsecretaria; 
e) subsidiar o Secretário do Tesouro Nacional no exercício de suas funções, especialmente nos assuntos afetos à sua própria área de atuação.'
5.13.	De outro lado, a Cofin (Coordenação-Geral de Programação Financeira) , órgão responsável direto pela operacionalização dos pagamentos; e a Copec (Coordenação-Geral de Operações de Crédito) , que detinha o controle das subvenções na esfera federal, integravam a Subsecretaria de Política Fiscal da STN, dirigida, à época, pelo recorrente. 
5.14.	Como relata o Ministério Público junto ao TCU, em parecer transcrito no relatório do Acórdão 1824/2018-TCU-Plenário, relatado pelo Ministro Walton Alencar Rodrigues, desde 2009, Marcus Pereira Aucélio tinha ciência da utilização das instituições financeiras oficiais como financiadoras do Tesouro Nacional. Para tanto, o parquet especializado, atuando como custos legis, elenca diversos eventos ocorridos no período, não contestados satisfatoriamente pela parte:
'99.	Como já comentado no presente parecer, quando abordamos a 110ª reunião do CCFGTS, da qual o Sr. Marcus Pereira Aucélio participou, o servidor desde daquele ano (2009) já tinha ciência de que, no mínimo, seria irregular usar as instituições financeiras oficiais como financiadoras do Tesouro Nacional.
100.	Na famosa "rebelião" dos técnicos do Tesouro, ocorrida em 22/11/2013, o Sr. Marcus Pereira Aucélio se posicionou ao lado do seu chefe Arno Augustin, ao não compartilhar a visão crítica dos técnicos quanto à política fiscal que estava sendo praticada, e cujo rumo, alertaram, causaria graves estragos na composição da dívida pública.
101.	Lembro que alguns desses técnicos não foram arrolados como responsáveis nos presentes autos exatamente por terem assinado a Nota Técnica apresentada naquela reunião.
102.	No auge da crise, mas antes de o MP/TCU apresentar sua representação ao TCU, uma Comissão de Arbitragem foi instaurada na AGU, a pedido da Caixa, com objetivo de se buscar uma solução para os atrasos dos programas sociais pagos pelo banco.
103.	As discussões no âmbito da Câmara de Arbitragem não teriam solução caso não houvesse a participação de algum representante do Tesouro.
104.	Segundo apurado pelo jornalista João Villaverde, no livro-reportagem "Perigosas Pedaladas", em 22/07/2014 foi realizada uma reunião na AGU, da qual participaram os Srs. Fernando Luiz Albuquerque Faria, Secretário-Geral de Consultoria; Orlando Muniz, diretor da Câmara de Arbitragem; Marcus Pereira Aucélio (Tesouro) ; Jailton Zanon da Silveira, Diretor Jurídico da Caixa; Isaac Menezes Ferreira, Procurador-Geral do Banco Central; e também Arnaldo Sampaio de Moraes Godoy, Consultor-Geral da União.
105.	A defesa do Tesouro nessa reunião, e em outras oportunidades, foi de que a baixa arrecadação forçara o uso do expediente de não pagamento do que era devido à Caixa.
106.	Nos ditos e-mails acostados pelo Sr. Marcelo Pereira Amorim à peça 428, constam manifestações do Subsecretário autorizando pagamentos (p. 112 e 115) , recebendo comunicações a respeito da programação a ser executada (p. 114 e 121) e pedidos para liberações (p. 56, 71, 72, 74, 78, 80, 90, 100, 115 e 119) .
107.	Há, ainda, outros e-mails direcionados ao Sr. Paulo José, que, como já comentado, estava subordinado ao Sr. Marcus Pereira Aucélio.
108.	Como se vê, desde o início de todo o processo, em 2009, até a descoberta, em 2014, das irregularidades ora discutidas, o Sr. Marcus Pereira Aucélio foi uma figura importante no apoio às decisões de seus superiores, bem como na operacionalização das referidas "pedaladas fiscais".'
5.15.	Com isso, Marcus Pereira Aucélio, tinha responsabilidade, ao menos omissiva, por eventuais desvios na programação financeira da União e, por certo, sabia das operações de crédito fora dos contornos da Lei de Responsabilidade Fiscal. 
5.16.	É verdadeira a informação do recorrente de que, quando da prolação do Acórdão 2575/2016-TCU-Plenário, o Ministro Raimundo Carreiro pugnou pelo afastamento da responsabilidade dele, por entender que o responsável não exerceria atividade em caráter deliberativo e não teria influência sobre a definição da programação financeira federal.
5.17.	Todavia, o voto que restou vencedor acolheu a proposta de afastamento da penalidade prevista no art. 60 ao responsável, mantendo-se, entretanto, a sanção pecuniária, como relata o próprio Ministro Raimundo Carreiro na declaração de voto complementar juntada ao acórdão:
'Quanto à minha segunda proposta, em relação ao Sr. Marcus Pereira Aucélio, à época, Subsecretário de Política Fiscal, o Plenário decidiu acatar a minha proposta de não aplicar a pena prevista no art. 60 da Lei nº 8.443/92 (Lei Orgânica do TCU) de inabilitação para o exercício de cargo em comissão ou função de confiança no âmbito da Administração Pública, mas entendeu por bem manter a pena de multa.'
5.18.	Dessa forma, não obstante o Tribunal tenha sopesado e individualizado adequadamente as condutas de cada um dos responsáveis, quando da dosimetria das respectivas penas, não deixou de atribuir gravidade à atuação de Marcus Pereira Aucélio, em conduta omissiva que, por óbvio, tem o condão de macular a gestão dele no exercício de 2013, ora em análise. 
5.19.	Inclusive, o responsável, conforme o item 9.6 do Acórdão 2575/2016-TCU-Plenário, Relator Ministro José Múcio Monteiro; mantido pelo Acórdão 1824/2018-TCU-Plenário, relatado pelo Ministro Walton Alencar Rodrigues e redigido pelo Ministro José Múcio Monteiro, no que concerne aos recorrentes, foi apenado com severa penalidade pecuniária de R$ 30.000,00, ao contrário do que afirma.
5.20.	Por fim, sobre o tema, não se pode olvidar que as operações de créditos ilegais junto aos bancos federais fundamentaram parecer prévio desta Corte sobre as contas da Presidente da República relativas ao ano de 2014 recomendando a rejeição pelo Congresso Nacional, conforme o Acórdão 2461/2015-TCU-Plenário, Relator Ministro Augusto Nardes. A continuidade das irregularidades, também no exercício seguinte, configurou um dos fundamentos da recomendação de rejeição das contas da Presidente da República referentes a 2015 (Acórdão 2523/2016-TCU-Plenário) e do impeachment por ela sofrido, tamanha a gravidade dos fatos.
6. Cerceamento de defesa no julgamento de Arno Hugo Augustin Filho (peças 67, p. 2-11; e 68) 
6.1.	O recorrente Arno Hugo Augustin Filho afirma ter havido cerceamento de defesa no julgamento dele, relativo às contas de 2013, tendo em vista os seguintes argumentos: 
a) O recorrente tomou conhecimento do acórdão recorrido por meio de consulta ao sítio do Tribunal de Contas da União (TCU) na internet (peça 67, p. 2) ;
b) O presente processo esteve sobrestado até que fosse proferida decisão de mérito no TC Processo 021.643/2014-8, representação na qual foram tratadas as irregularidades relativas às chamadas "pedaladas fiscais", com impacto nas contas de 2013.  Naqueles autos, Arno Hugo Augustin Filho e Marcus Pereira Aucélio foram apenados, por meio do Acórdão 2575/2016-TCU-Plenário, Relator Ministro José Múcio Monteiro; mantido, no ponto, pelo Acórdão 1824/2018-TCU-Plenário, relatado pelo Ministro Walton Alencar Rodrigues e redigido pelo Ministro José Múcio Monteiro (peça 67, p. 3) ;
c) Há referência no relatório do acórdão ora recorrido a cinco processos conexos, sendo dois já encerrados (TCs Processo 011.240/2014-8 e 05.956/2014-9) e três abertos (TCs Processo 021.643/2014-8, Processo 010.173/2015-3 e 003.3652017-4) (peça 67, p. 4) ;
d) A Secretaria de Macroavaliação Governamental (Semag) , acerca dos fatos tratados no TC Processo 021.643/2014-8, avalia que o exame técnico possibilitou a definição de responsabilidade de Arno Hugo Augustin Filho, mas entende que seria necessário o sobrestamento do feito, em virtude de estarem pendentes de julgamento definitivo os TCs Processo 003.365/2017-4 e Processo 010.173/2015-3; 
e) O Ministério Público junto ao Tribunal de Contas da União (MTCU) anuiu integralmente as conclusões da Semag. Mas, o Relator a quo divergiu do posicionamento da unidade técnica, pois o TC Processo 003.365/2017-4 teria sido encerrado no transcurso do exame das contas de 2013 e as conclusões quanto ao TC Processo 010.173/2015-3 não teriam impacto nas contas ordinárias em análise. Com isso, propôs o julgamento imediato das contas dos recorrentes pela irregularidade, por serem suficientes os fatos descritos no Acórdão 2575/2016-TCU-Plenário, para macular a gestão dos envolvidos, além de serem suficientes as recomendações expedidas pela Controladoria-Geral da União e no Acórdão 1338/2014-TCU-Plenário, para sanar as demais irregularidades e impropriedades descritas no processo (peça 67, p. 4-5) ;
f) O julgamento do processo na fase em que se encontra, sem a oitiva prévia do recorrente, implicou em cerceamento de defesa e em pré-julgamento sobre o processo em curso (peça 67, p. 5) ;
g) A Constituição Federal e a Lei Orgânica do TCU são expressos em colocar como determinação a audiência do responsável, para que apresente razões de justificativa, no exercício do contraditório e da ampla defesa, sendo falha insanável não se ter oportunizado a oitiva do ex-gestor, nos termos dos arts. 157 e 202 do Regimento Interno desta Corte (peça 67, p. 5-7 e 11) ;
h) O art. 202 do Regimento Interno do Tribunal prevê que, verificada irregularidade nas contas, o Relator determinará a audiência do responsável, para que, no prazo de 15 dias, apresente razões de justificativa. A ausência dessa intimação representa vício insanável, que implica na desconstituição do julgado, para que se oportunize o direito de defesa ao recorrente (peça 67, p. 6 e 11) ;
i) O Tribunal entendeu que as irregularidades apontadas nos TCs Processo 021.643/2014-8 e Processo 003.365/2017-4 seriam suficientes para macular a gestão de Arno Hugo Augustin Filho, podendo julgar-lhe irregulares as contas desde já. Como houve a oitiva dos responsáveis no primeiro processo citado, não se faria necessária audiência das partes nos presentes autos, diante do enunciado 288 da Súmula desta Corte (peça 67, p. 6-7) ;
j) O enunciado 288 da Súmula do TCU é de 2015. O Tribunal Regional da Primeira Região (TRF-1) prolatou acórdão em 11/7/2019, no processo 0052026-04.2014.4.01.3400, em que, em conjuntura similar aos presentes autos, concluiu ser obrigatória nova intimação do administrador em Tomada de Contas, mesmo que tenha sido ouvido em processo anterior, sob pena de violação à ampla defesa, conforme trecho transcrito no recurso da parte (peças 67, p. 7-9; e 68) ;
k) A decisão judicial consignou que a oportunização da ampla defesa deve se dar em todas as fases do processo, razão pela qual a defesa apresentada em contexto de representação não pode simplesmente ser aproveitada em outra discussão. Isso é especialmente relevante em conjuntura com intensos debates judiciais e cercado de polêmicas, como no caso das "pedaladas fiscais", que levaram ao impedimento da Presidente da República. Logo, exigir-se-ia cautela e atenção ao princípio constitucional da ampla defesa, ouvindo-se previamente os recorrentes (peça 67, p. 9) ;
l) A falta de intimação do responsável infringe o disposto no art. 22 da Lei de Introdução às Normas do Direito Brasileiro (LINDB) , com redação dada pela Lei 13.655/2018. A deliberação nada aborda sobre as circunstâncias fáticas, o contexto e as dificuldades do agente, limitando-se a dizer que, no âmbito de outro processo, as justificativas apresentadas foram afastadas. Sequer foram reproduzidos e analisados os argumentos do gestor no processo que serviu de base para a condenação (peça 67, p. 9-10) ;
m) Não houve, também, qualquer comunicação sobre a retirada do sobrestamento do processo, que ocorreu diretamente no julgamento das contas sem qualquer providência prévia (peça 67, p. 10) ;
n) Na peça 24, há informação de que o processo teve andamento para saneamento e diligências, estando ainda sobrestado;
o) No que tange ao novo sobrestamento recomendado pela Semag, o TC Processo 003.365/2017-4 foi julgado, mas o TC Processo 010.173/2015-3 sequer era do conhecimento de Arno Hugo e sobre ele o responsável jamais se manifestou, como destaca o Relator a quo  (peça 67, p. 10) ;
p) A Semag propôs o sobrestamento dos autos até a conclusão dos referidos processos, tendo o MPTCU concordado com o encaminhamento. Mas, o Tribunal, conforme o item 9.1 do julgado recorrido, retirou o sobrestamento do julgamento das contas em virtude de decisão definitiva no âmbito do TC Processo 021.643/2014-8, mesmo ainda estando pendente a definição quanto ao TC Processo 010.173/2015-3 (peça 67, p. 10-11) ;
q) Não caberia a argumentação de que o recorrente foi ouvido em outros processos, pois, embora conexos, são autos independentes e a gestão do responsável implica em "maior amplitude", não podendo ser resumida a um único processo (peça 67, p. 11) ;
r) A oitiva do recorrente no âmbito dos presentes autos decorreria da indicação de reprovação das contas, devendo ter sido intimado da retirada do sobrestamento, com abertura de prazo para apresentação de suas razões de justificativa. Logo, houve falha grave e insanável no andamento processual, impondo-se a declaração de nulidade do acórdão recorrido.
Análise
6.2.	Os argumentos do recorrente não devem prosperar. De acordo com o Enunciado 288 da Súmula do Tribunal de Conta da União (TCU) , o julgamento pela irregularidade de contas ordinárias ou extraordinárias prescinde de nova audiência ou citação em face de irregularidades pelas quais o responsável já tenha sido ouvido em outro processo no qual lhe tenha sido aplicada multa ou imputado débito.
6.3.	Não obstante tenha o Tribunal se debruçado sobre a integralidade da gestão dos ora recorrentes, o julgamento pela irregularidade das contas dos responsáveis decorreu, sobretudo, dos impactos dos fatos irregulares enfrentados no âmbito do TC Processo 021.643/2014-8, no exercício de 2013, conforme consta do item 9.2 do acórdão recorrido.
6.4.	O TC Processo 021.643/2014-8 trata de representação apresentada pelo MPTCU acerca de atrasos nos repasses a instituições financeiras controladas pela União de valores destinados ao pagamento de despesas de responsabilidade do ente federal, com violação à LRF.
6.5.	Por meio do Acórdão 825/2015, mantido pelo Acórdão 992/2015-TCU-Plenário e sob a relatoria do Ministro José Múcio Monteiro; bem como alterado pelo Acórdão 3297/2015-TCU-Plenário, Relator Ministro Vital do Rêgo, Marcus Pereira Aucélio e Arno Hugo Augustin Filho foram chamados em audiência naqueles autos, nos seguintes termos:
' (...) 9.2.4. determinar a audiência dos gestores listados a seguir, para que, no prazo improrrogável de 30 (trinta) dias, apresentem razões de justificativa em relação à realização de operação de crédito, consubstanciada na concessão e utilização de recursos próprios da Caixa Econômica Federal para o pagamento de benefícios de responsabilidade da União no âmbito do Programa Bolsa Família de que trata a Lei 10.836/2004, contrariando o que estabelecem o § 1º, inciso I, do art. 32, o art. 36 e o art. 38, inciso IV, "b", todos da Lei Complementar 101/2000:
 (...) 
9.3.4. determinar a audiência dos gestores listados a seguir, para que, no prazo improrrogável de 30 (trinta) dias, apresentem razões de justificativa em relação à realização de operação de crédito, consubstanciada na concessão e utilização de recursos próprios da Caixa Econômica Federal para o pagamento de benefícios de responsabilidade da União no âmbito do Seguro-Desemprego e do Abono Salarial, contrariando o que estabelecem o § 1º, inciso I, do art. 32, o art. 36 e o art. 38, inciso IV, "b", todos da Lei Complementar 101/2000:
 (...) 
9.5.3. determinar a audiência dos gestores listados a seguir, para que, no prazo improrrogável de 30 (trinta) dias, apresentem razões de justificativa em relação à realização de operação de crédito, consubstanciada na concessão e utilização de recursos próprios do BNDES para o pagamento de benefícios de responsabilidade da União no âmbito do Programa de Sustentação do Investimento (PSI) , contrariando o que estabelecem o § 1º, inciso I, do art. 32, o art. 36 e o art. 38, inciso IV, "b", todos da Lei Complementar 101/2000:
 (...) 
9.6.3. determinar a audiência dos gestores listados a seguir, para que, no prazo improrrogável de 30 (trinta) dias, apresentem razões de justificativa em relação à realização de operações de crédito, consubstanciadas na concessão e utilização de recursos próprios do Banco do Brasil para o pagamento de subvenções de responsabilidade da União registradas nas contas "Tesouro Nacional - Equalização de Taxas - Safra Agrícola" e "Título e Créditos a Receber - Tesouro Nacional" da instituição financeira, contrariando o que estabelecem o § 1º, inciso I, do art. 32, o art. 36 e o art. 38, inciso IV, "b", todos da Lei Complementar 101/2000:
 (...) 
9.8.2. determinar a audiência dos gestores listados a seguir, para que, no prazo improrrogável de 30 (trinta) dias, apresentem razões de justificativa em relação aos atrasos no repasse de recursos de que trata a Lei 7.990/1989, aos Estados, Distrito Federal e Municípios:
 (...) 
9.9.3. determinar a audiência dos gestores listados a seguir, para que, no prazo improrrogável de 30 (trinta) dias, apresentem razões de justificativa em relação aos atrasos no repasse de recursos de que trata o art. 212, §§ 5º e 6º, da Constituição da República, e o Decreto 6.003/2006:'
6.6.	Os recorrentes foram devidamente notificados sobre as irregularidades descritas acima no âmbito do TC Processo 021.643/2014-8 (peças 178, 183, 186 e 210) , tendo apresentado as respectivas razões de justificativa (TC Processo 021.643/2014-8 - peças 223 e 232) .
6.7. Note-se que os referidos fatos consistem exatamente na motivação da deliberação recorrida, que ensejou o julgamento pela irregularidade das contas dos responsáveis, conforme o item 9.2 do acórdão recorrido, transcrito na parte introdutória desta instrução. Apenas os eventos relacionados à Lei 7.990/1989 não estão inseridos na fundamentação, como se vê na descrição dos eventos no item 2.3 acima, por terem ocorrido a partir de 2014.
6.8.	O Tribunal considerou essas irregularidades como suficientes para macular a gestão dos recorrentes relativa ao exercício de 2013, ponto que será discutido com profundidade no próximo tópico.
6.9.	É importante ressaltar que, apesar de Relator a quo ter considerado como suficientes para ensejar o julgamento pela irregularidade das contas dos responsáveis também o TC Processo 003.365/2017-4, no que tange a Arno Hugo Augustin Filho, as irregularidades discutidas neste processo não integraram a motivação do colegiado, delineada de forma expressa na parte dispositiva do julgado recorrido, em seu item 9.2.
6.10.	De toda sorte, Arno Hugo Augustin Filho também foi devidamente ouvido no bojo do TC Processo 003.365/2017-4 (peças 52 e 62) , que trata da excepcionalização e autorização de operações de crédito, entre o período de 2011 a 2014, mesmo diante de evidências sobre a deterioração da capacidade de pagamento do estado do Rio de Janeiro. 
6.11.	O responsável apresentou e teve analisadas as razões de justificativa (TC Processo 003.365/2017-4 - peças 70-71) , tendo culminado no Acórdão 2924/2018-TCU-Plenário, Relator Ministro José Múcio Monteiro, com imputação de multa ao ora recorrente e a Guido Mantega, então Ministro da Fazenda. 
6.12.	Destaque-se que a questão foi exaustivamente discutida nesta Corte, em pedidos de reexame interpostos pelas partes e desprovidos pelo Plenário, conforme o Acórdão 972/2020-TCU-Plenário; bem como em embargos de declaração opostos pelos responsáveis, por meio do Acórdão 1562/2020-TCU-Plenário, ambos os julgados relatados pelo Ministro Vital do Rêgo. Os aclaratórios foram parcialmente acolhidos apenas para sanear omissão relativa à fundamentação da penalidade de multa aplicada aos responsáveis.
6.13.	Com isso, diante do regular exercício do contraditório e da ampla defesa pelo recorrente sobre as irregularidades descritas no TC Processo 003.365/2017-4, com resultado adverso, que poderia, inclusive, ter fundamentado, em maior medida, o julgamento pela irregularidade das contas ordinárias da parte, relativas a 2013, não se vislumbra mácula na deliberação atacada.
6.14.	Do mesmo modo, como se discutirá, com maior profundidade, no próximo tópico, os fatos tratados no TC Processo 010.173/2015-3 também não integraram a motivação do julgamento pela irregularidade das contas ordinárias dos recorrentes, relativas ao exercício de 2013. O processo, inclusive, foi recentemente julgado, por meio do Acórdão 56/2021-TCU-Plenário, Relator Ministro Aroldo Cedraz, sem qualquer menção aos responsáveis.
6.15.	De outro lado, o processo judicial a que se refere o recorrente não se trata da desnecessidade de oitiva da parte no julgamento das contas ordinárias quando já se tenha oferecido ao responsável o devido contraditório e ampla defesa em processo de representação. 
6.16.	Trata-se de discussão em torno da obrigatoriedade de citação em processo de TCE sobre fatos já julgados em procedimento de representação, conforme relatado em trecho constante do próprio recurso em análise (peça 67, p. 8) .
6.17.	De toda sorte, não se pode olvidar que essa discussão já foi objeto de deliberação do Supremo Tribunal Federal no âmbito do Mandado de Segurança 30.322/DF, como se nota em trecho do julgado transcrito no voto condutor do Acórdão 1374/2015-TCU-Plenário, relatado pelo Ministro Bruno Dantas, que deu origem ao enunciado 288 da Súmula desta Corte:
'Essa sanção não teve suporte em fatos ou imputações novas sobre as quais o Impetrante não exerceu as garantias constitucionais do contraditório e da ampla defesa. Ao contrário, respaldou-se apenas nos fatos que já haviam sido exaustivamente analisados e discutidos em processos anteriores, cujas conclusões não poderiam mais ser desconstituídas, e no juízo de que a sucessão de irregularidades praticadas ao longo de 2003 seria grave e reclamaria a inabilitação dos responsáveis para o exercício de cargo ou função pública por cinco anos.'
6.18.	Dessa forma, a preservação do contraditório e da ampla defesa se relaciona aos fatos em discussão e não a processo determinado, de modo a garantir que os responsáveis tenham ciência das irregularidades a eles atribuídas e oportunidade de participação no julgamento. No caso, essas prerrogativas restaram preservadas, cabendo ao Tribunal, no processo em análise, verificar o impacto das condenações no conjunto da gestão dos recorrentes.
6.19.	Além disso, a independência das instâncias só deixa de prevalecer quando a decisão judicial que declara a inexistência do fato ou nega sua autoria é proferida em ação de natureza criminal. Tratando-se de ação civil, prevalece a regra geral, que é a incomunicabilidade das instâncias civil, penal e administrativa (Acórdão 2983/2016-TCU-Primeira Câmara, Relator Ministro Bruno Dantas) .
6.20.	Como se verificou na espécie, o ora recorrente foi devidamente ouvido no TC Processo 021.643/2014-8, inclusive, com discussão da matéria em grau recursal, conforme o Acórdão 1824/2018-TCU-Plenário, relatado pelo Ministro Walton Alencar Rodrigues e redigido pelo Ministro José Múcio Monteiro.
6.21.	Diante do adequado exercício do contraditório e da ampla defesa das partes, não há que se falar em nulidade da deliberação recorrida. Do mesmo modo, não se verifica qualquer mácula no julgado ou prejuízo à parte ao se retirar o sobrestamento do feito quando da deliberação recorrida. 
6.22.	Assim, de acordo com o art. 171 do Regimento Interno desta Corte, nenhum ato será declarado nulo se do vício não resultar prejuízo para a parte, para o erário, para a apuração dos fatos pelo Tribunal ou para a deliberação adotada.
7.	Julgamento pela irregularidade das contas de Arno Hugo Augustin Filho, relativas ao exercício de 2013 (peças 67, p. 11-36; e 69-72) 
7.1.	O recorrente Arno Hugo Augustin Filho afirma que elementos constantes dos autos e outras deliberações desta Corte ou do Poder Judiciário não autorizam o julgamento pela irregularidade das contas dele, relativas ao exercício de 2013, tendo em vista os seguintes argumentos: 
a) Conforme o item 9.2 do acórdão recorrido, as contas do recorrente, relativas ao exercício de 2013, foram julgadas irregulares exclusivamente por conta do julgamento do TC Processo 021.643/2014-8, sem análise do conjunto das contas da STN de 2013. Para tanto, o Relator a quo trata dos fatos discutidos naqueles autos e rememora o Acórdão 2575/2016-TCU-Plenário (peça 67, p. 12) ;
b) Houve a aprovação das contas da maioria das unidades gestoras integrantes da STN, conforme os itens 9.3, 9.4 e 9.5 do acórdão recorrido, além de haver menção no relatório do julgado à recomendação da Controladoria-Geral da União, no sentido da regularidade das contas de Arno Hugo Augustin Filho (peça 67, p. 12-13) ;
c) Mesmo que se considerasse que os resultados do TC Processo 021.643/2014-8 seriam potentes o suficiente para impor sanções ao recorrente, as contas deveriam ser avaliadas pela totalidade do órgão e não se embasarem em um único processo, por mais relevante que possa ser (peça 67, p. 13) ;
c) Mesmo diante do julgamento do TC Processo 021.643/2014-8, os resultados operacionais e de gestão satisfatórios do órgão não podem ser desconsiderados, impondo-se a aprovação das Contas de 2013. Não há indicativo de dano ao erário no período ou falha na condução do órgão (peça 67, p. 14) ;
d) Os TCs Processo 011.240/2014-8 e Processo 005.956/2014-5, conexos com os presentes autos, encontravam-se encerrados e não tiveram repercussão sobre o julgamento das contas ora em análise. O primeiro tratou de auditoria realizada em 2014, destinada a avaliar os controles da STN na gestão da dívida pública federal, dentre outros assuntos. O segundo tratou da Prestação de Contas do Governo Federal referente ao exercício de 2013, aprovadas pelo Acórdão 1338/2014-TCU-Plenário, Relator Ministro Raimundo Carreiro. Em ambos os autos, o Tribunal apenas proferiu determinações ou recomendações (peça 67, p. 14) ;
e) O recorrente não teve a oportunidade de se manifestar sobre o TC Processo 010.173/2015-3, não cabendo discussão sobre o respectivo mérito, impondo-se o sobrestamento dos presentes autos, para que se avalie o impacto dessa discussão nas contas ordinárias de 2013 (peça 67, p. 14) ;
f) O julgamento do TC Processo 003.365/2017-4 foi mencionado nos itens 17-19 do voto condutor do acórdão recorrido de forma equivocada e não condizente com a deliberação final da questão. O Relator afirma ter havido irregularidade de excepcionalização para a concessão de garantias da União previstas nas Portarias-MF 89/1997, 276/1997 e 306/2012. Mas, o Tribunal acatou a maior parte das justificativas apresentadas pelo recorrente, tendo a unidade técnica recomendado a exclusão da aplicação de penalidade em grau de recurso (peça 67, p. 14-15) ;
g) O Tribunal, por meio do Acórdão 2924/2018-TCU-Plenário (TC Processo 003.365/2017-4) , Relator Ministro José Múcio Monteiro, no julgamento de auditoria de conformidade acerca de procedimentos de concessão e ressarcimento de garantias honradas pela União em operações de crédito de Estados e municípios, rejeitou as razões de justificativa do responsável, aplicando-lhe multa (peça 67, p. 15) ;
h) Na ocasião, a Semag considerou que a atuação dos gestores se baseou no cumprimento do art. 7º, § 1º, da Portaria-MF 89/1997, e, posteriormente, do art. 11 da Portaria-MF 306/2012, sendo que a realização da Copa do Mundo de Futebol de 2014 e dos Jogos Olímpicos e Paraolímpicos de 2016 justificaria a excepcionalização nas operações internas destinadas a esses eventos;
i) O corpo dirigente da unidade, entretanto, considerou que sete das operações examinadas pelo TCU não teriam relação direta com os grandes eventos referidos ou com o programa de melhoria de gestão fiscal. Em análise de recurso de reexame, esta Secretaria propôs o conhecimento e provimento do pedido, para tornar sem efeito as multas previstas no item 9.1 do acórdão recorrido. O Tribunal, contudo, por meio do Acórdão 972/2020-TCU-Plenário, relatado pelo Ministro Vital do Rêgo, apesar de excluir mais duas operações sobre as quais o TCU já havia emitido juízo prévio, negou provimento ao pleito recursal (peça 67, p. 15) ;
j) Em embargos de declaração, o recorrente demonstrou que as operações restantes também já tinham sido objeto de análise prévia do TCU e de aprovação, de acordo com os seguintes julgados: Acórdão 3259/2013-TCU-Plenário (TC Processo 021.428/2012-3) , Relatora Ministra Ana Arraes; 3.260/2013-TCU-Plenário (TC Processo 021.496/2012-9) , Relatora Ministra Ana Arraes; 2.872/2013-TCU-Plenário (TC Processo 015.486/2013-3) , relatado pelo Ministro Raimundo Carreiro; 3.264/2013-TCU-Plenário (TC Processo 041.606/2012-4) , sob a relatoria da Ministra Ana Arraes; 3.660/2013-TCU-Plenário (TC Processo 044.053/2012-6) , Relatora Ministra Ana Arraes; e 2.513/2014-TCU-Plenário (TC Processo 034.095/2013-6) , Relator Ministro Raimundo Carreiro. O Tribunal, por intermédio do Acórdão 1562/2020-TCU-Plenário, Relator Ministro Vital do Rêgo, acolheu em parte os embargos de declaração, mas não considerou os elementos apresentados, por não terem constado dos autos em tempo oportuno (peça 67, p. 15-18) ;
k) O Tribunal aprovou individual e expressamente as mesmas operações, sendo contraditória a imputação de penalidade. Nas contas da STN de 2013, essa conjuntura evidencia novamente a possibilidade de aprovação (peça 67, p. 18) ;
l) O TC Processo 021.643/2014-8 foi o único fundamento para o julgamento pela irregularidade das contas de 2013, mas deveria ter sido analisado sob o prisma do conjunto das contas da STN. O item 9.2 do acórdão recorrido e respectivo voto condutor destacam os atrasos nos repasses às instituições públicas e privadas de verbas destinadas ao pagamento de despesas de responsabilidade do governo federal, conforme o Acórdão 2575/2016-TCU-Plenário, mantido pelo Acórdão 1824/2018-TCU-Plenário. No voto que fundamenta o primeiro julgado, o Relator destaca apenas a suposta participação do ex-subsecretário de Política Fiscal para os eventos tidos como irregulares (peça 67, p. 18-19) ;
m) As irregularidades tratadas no TC Processo 021.643/2014-8 constituem nova interpretação do TCU sobre procedimentos adotados pela União há muitos exercícios, mesmo antes da vigência da Lei de Responsabilidade Fiscal (LRF) , conclusões que ainda suscitam discussões, não havendo entendimento pacífico, a exemplo do PARECER/PGFN/CAF/Nº 359/2015, no qual a procuradoria-Geral da Fazenda Nacional (PGFN) apresentou interpretação oficial do órgão ao conceito de operação de crédito (peças 67, p. 19-20; e 69) ;
n) A PGFN, órgão de Estado, conforme a legislação pertinente, tem, dentre as respectivas funções, competência para fixar, no âmbito do Ministério da Fazenda, a interpretação da Constituição, das leis, dos tratados e demais atos normativos (peça 67, p. 20-21) ;
o) A PGFN, no PARECER/PGFN/CAF/Nº 359/2015 (peça 69) , entende que o pagamento de subvenções econômicas, nos moldes como hoje existentes, ainda que feito com atraso, não caracteriza operação de crédito tal como definida no inciso III do art. 29 da Lei Complementar 101/2000, estando equivocado o posicionamento do Tribunal (peça 67, p. 21) ;
p) Para o órgão, considerando os diversos tipos de contratos citados no inciso III do art. 29 da LRF, exige-se, como elemento essencial para a caracterização da operação de crédito, a vontade contratual de obtenção de crédito de terceiro, com o objetivo de realizar atos jurídicos diversos, a exemplo da aquisição de bens (peça 67, p. 21-23) ;
q) Como pressupostos temos que o valor dado a crédito deve ser tomado do patrimônio da pessoa que o concede e transferido ao patrimônio de quem o recebe, com transmissão em plena propriedade, além de constituir coisa fungível e haver a restituição ou previsão nesse sentido, bem como a existência de prazo para realizar a obrigação financeira assumida (peça 67, p. 23) ;
r) De acordo com a PGFN, a confissão, o reconhecimento e assunção de dívida não teriam as características constantes do inciso III do art. 29 da LRF, sendo tratados pelo legislador como operações de crédito por equiparação, nos termos do §1º do art. 29 da norma referida; e não por definição, o que confirma o alegado no parecer (peça 67, p. 23) ;
s) A LRF distingue operação de crédito da concessão de subvenções, que são outra espécie de transferência de recursos para o setor privado, destinada a cobrir a necessidade de pessoas jurídicas, conforme o art. 26, caput e §2º, da norma. A União está autorizada a conceder essa espécie de auxílio para o Banco do Brasil e para o BNDES, com condições de pagamento estabelecidas pelo Ministério da Fazenda. O Ministro da pasta expediu diversas portarias para a fixação dessas condições, inclusive, o termo inicial do prazo para que o ente federal satisfizesse a sua obrigação com as entidades subvencionadas (peça 67, p. 24) ;
t) O equívoco dos técnicos do Tribunal está em considerar que a fixação e prazo após a apuração para o pagamento das subvenções significa espécie de financiamento do Banco do Brasil S/A e do BNDES à União, o que não está correto diante do art. 29 da LRF, mesmo havendo atraso ou acréscimo de juros de mora e atualização monetária (peça 67, p. 24) ;
u) Quando se comprometeu a pagar as subvenções econômicas, a União não assumiu compromisso financeiro em razão de contrato com o fim de adquirir crédito junto ao Banco do Brasil S/A ou ao BNDES. De acordo com as portarias estabelecidas regularmente pelo Ministro da Fazenda, a União, por meio da STN, realizou pagamentos das subvenções econômicas àquelas entidades, com observância dos prazos legais. Quando deixou de cumprir esses termos, o ente federal se tornou simplesmente inadimplente com os bancos credores, em virtude de descumprimento de normativo, não contrato. Caso o entendimento do Tribunal prevaleça, todo atraso no cumprimento de obrigação de pagar realizado pela União ou por qualquer outro ente da Federação caracterizaria operação de crédito, espécie de financiamento (peça 67, p. 24-25) ;
v) As subvenções econômicas relatadas na fiscalização do tribunal se constituíam de relação jurídica entre a União e o BNDES ou o Banco do Brasil, não havendo obrigação com o mutuário do financiamento celebrado pela instituição financeira, o que está claro nas portarias ministeriais. Logo, as entidades subvencionadas não estariam a cumprir obrigação alheia, para se ressarcir posteriormente (peça 67, p. 25) ;
w) Destaque-se, também, conceito de operação de crédito colocado na Promoção de Arquivamento n. 16232/2016 - MPF/PRDF/3º OFNCC/ICM, apresentada pelo Ministério Público Federal no âmbito da Investigação Criminal n. 1.16.000.001686/2015-25 (Processo 0041553-85.2016.4.01.3400) , que tramitou na 12ª Vara Federal da Justiça Federal de Brasília (peça 67, p. 25-30) ;
x) Ao analisar se as operações de crédito discutidas nos presentes autos poderiam configurar o crime previsto no art. 359-A do Código Penal, o parquet federal considerou que o conceito descrito no inciso III do art. 29 da LRF não deve ser ampliado em respeito ao princípio da legalidade estrita. No Direito Penal, não se autoriza analogia prejudicial ao réu (peça 67, p. 25-26) ;
y) No caso da equalização de taxa devida pela União ao BNDES no PSI e ao Banco do Brasil no Plano Safra, para o MPF, não há operação de crédito, nos termos do art. 29 da LRF. Os bancos não emprestam ou adiantam qualquer valor à União, mas sim a terceiros dos quais o ente federal sequer é garantidor, conforme o disposto nas Lei 12.096/2009 e 8.427/1992. Há, nos dois casos, simples inadimplemento contratual quando o pagamento não corre na data devida. Entender de modo diverso constituiria qualquer relação obrigacional dessa natureza em operação de crédito (peça 67, p. 27-28) ;
z) Do mesmo modo, os atrasos nos repasses dos royalties pela exploração de petróleo ou gás natural, de recursos hídricos para fins de geração de energia elétrica e de recursos minerais e do valor do salário educação aos estados da federação e ao Distrito Federal não constituem operações de crédito. Trata-se apenas de artifício ímprobo de melhorar artificialmente as contas públicas (peça 67, p. 27) ;
aa) O atraso no pagamento das taxas da Caixa Econômica Federal (CEF) também não consiste em operação de crédito, como discorreu a Secretaria de Controle Externo da Fazenda Nacional (SecexFazenda) , em trecho transcrito no recurso (peça 67, p. 28) ;
ab) A discussão restaria restrita aos adiantamentos concedidos pelo Fundo de Garantia do Tempo de Serviço (FGTS) ao Ministério das Cidades, com base no art. 82-A da Lei 11.977/2009, com redação dada pela Lei 12.424/2011; e à utilização de recursos próprios de responsabilidade da União, no âmbito do Programa Bolsa Família, do Seguro-Desemprego e do Abono Salarial (peça 67, p. 28) ;
ac) O art. 82-A da Lei 11.977/2009 prevê que o FGTS poderá arcar com a parcela de subvenções não aportada pela União em tempo, no caso do Programa Minha Casa, Minha Vida, os quais serão ressarcidos ao Fundo atualizados pela Selic, inexistindo adequação típica ao art. 359-A do Código Penal (peça 67, p. 28-29) ;
ad) Não está correta a afirmação do TCU de que seria a reiteração no atraso, aliada ao montante dos valores, que transformaria o contrato da CEF com a União em operação de crédito. A autorização de antecipação do pagamento por parte da CEF decorre de disposição contratual e ocorre desde o ano de 1994. Como a inclusão do art. 359-A ocorreu no ano de 2000, com a Lei 10.028, a partir daquele momento o crime de ordenar, autorizar ou realizar operação de crédito, sem prévia autorização legislativa, passaria a ocorrer. Com isso, a partir de 2000, o delito estaria em prática e todos os praticantes deveriam responder por ele. Caso se entender que os gestores não tinham conhecimento de que o tipo penal criado no ano de 2000 se amoldava à praxe preexistente, não questionadas pelos órgãos de controle até 2015, ninguém deveria ser responsabilizado (peça 67, p. 29-30) ;
ae) O delito, inclusive, continuaria a ocorrer no momento da elaboração do recurso, pois o TCU apontou a prática do crime, mas não determinou qualquer medida corretiva. Ou os contratos com a CEF deveriam ser encerrados, passando à União o pagamento direto dos benefícios sociais; ou deveria ser providenciada autorização legislativa, para o prosseguimento das operações. Nenhuma das medidas foi apontada como necessária. Logo, o MPF não cogita dolo na prática da criminosa "operação de crédito", não se admitindo forma culposa nos delitos contra as finanças públicas (peça 67, p. 30) ;
af) A promoção de arquivamento parcial apresentada pelo MPF no Processo 0041553-85.2016.4.01.3400 foi endossada pela Juíza Federal substituta da 12ª Vara Federal da Justiça Federal de Brasília, em decisão proferida em 27/9/2016, no que tange aos repasses de valores devidos ao FGTS e à CEF. Essa deliberação contradiz o entendimento colocado no acórdão recorrido, ferindo de morte o elemento central do TC Processo 021.643/2014-8 (peça 67, p. 31-32) ;
ag) Em outro processo em trâmite na 15ª Vara Federal de Brasília, o MPF apresentou denúncia envolvendo as irregularidades descritas nos presentes autos, sem incluir as irregularidades descritas no Acórdão 2575/2016-TCU-Plenário; a qual foi recebida em 26/11/2008. Trata-se do Processo 1024670-75.2018.4.01.3400, ainda pendente de julgamento. Tendo em vista a intersecção dessa ação com os presentes autos, conclui-se que, apenas após o pronunciamento judicial definitivo, é que será possível concluir sobre a suposta irregularidade desses fatos (peça 67, p. 31-32) ;
ah) As prestações de contas da STN relativas aos anos anteriores não foram questionadas pelo Tribunal sobre os procedimentos ora em debate, os quais vinham ocorrendo há muito tempo, sem qualquer questionamento do Tribunal, tendo sido alterados apenas a partir de 2015. De acordo com a jurisprudência desta Casa, não pode o TCU aplicar nova interpretação da legislação se for mais gravosa ao responsável do que a jurisprudência do Tribunal vigente à época dos fatos em análise, em razão do disposto no art. 2º, parágrafo único, inciso XIII, da Lei 9.784/1999, subsidiariamente aplicável aos processos de Controle Externo, e no art. 24 do Decreto-lei 4.657/1942, com redação dada pela Lei 13.655/2018 (peça 67, p. 32-35) ;
ai) Caso o Tribunal decida pela modificação da compreensão do órgão sobre determinados fatos, não poderá essa nova interpretação retroagir a eventos pretéritos, sob pena de violação ao princípio da segurança jurídica. A atuação estatal se fundou em orientação explícita do próprio TCU (peça 67, p. 35) ;
aj) O TC Processo 021.463/2014-8 foi julgado em 2016 e teve reexame em 2018, permanecendo em aberto. O novo entendimento do Tribunal sobre a suposta irregularidade não pode retroagir a eventos de 2013 (peça 67, p. 35) .
Análise
7.2.	Não assiste razão ao recorrente, tendo incidido, contudo, os efeitos da prescrição sobre a pretensão punitiva desta Corte, como se discorrerá à frente. Conforme pacífica jurisprudência do Tribunal, julgam-se irregulares as contas ordinárias do responsável em razão de ocorrências graves apuradas em processos conexos, com impacto negativo na gestão examinada (Acórdão 156/2015-TCU-Segunda Câmara, Relator Ministro Marcos Bemquerer) .
7.3.	Primeiramente, é importante ressaltar, na forma já destacada no tópico anterior, que os fatos descritos nos autos do TC Processo 010.173/2015-3 não integraram os fundamentos do julgamento pela irregularidade das contas ordinárias de 2013 relativas aos ora recorrentes, como se nota na descrição expressa da motivação colocada no item 9.2 do julgado combatido.
7.4.	O referido processo trata de representação do MPTCU, com vistas a examinar a regularidade dos empréstimos concedidos pelo Tesouro Nacional às instituições financeiras federais, mediante a emissão direta de títulos públicos, à margem do mercado competitivo, totalizando R$ 464 bilhões, em 20 operações, realizadas entre 2008 a 2015.
7.5.	Conforme corretamente colocado no voto condutor da deliberação recorrida, mesmo concluído o julgamento do TC Processo 010.173/2015-3, não haveria impacto no posicionamento do Tribunal sobre os presentes autos (peça 41, p. 3-4, itens 20 e 23-28) .
7.6.	De fato, o TC Processo 010.173/2015-3 foi julgado por esta Corte, por meio do Acórdão 56/2021-TCU-Plenário, relatado pelo Ministro Aroldo Cedraz, nos seguintes termos:
'9.1. conhecer da Representação para, no mérito, considerá-la parcialmente procedente;
9.2. firmar entendimento no sentido de que são irregulares os contratos de concessão de crédito analisados no presente processo, firmados entre a União e suas instituições financeiras controladas e realizados por meio da emissão direta de títulos da dívida pública, com vistas à realização de políticas públicas setoriais ou do aumento do capital/patrimônio de referência da instituição financeira, porquanto contrariaram os arts. 2º; 3º; 4º; 11, § 2º; e 13 da Lei 4.320/1964; 32, § 1º, II, e 36 da Lei Complementar 101/2000; e 167, I e II, da Constituição Federal de 1988;
9.3. determinar à Secretaria do Tesouro Nacional que se abstenha de proceder a emissões diretas de títulos da dívida pública em favor das instituições financeiras federais, ressalvadas as destinadas ao Banco Central do Brasil e as demais situações expressamente previstas em lei;
9.4. fixar, com fundamento no art. 250, inciso II, do Regimento Interno/TCU, o prazo de 60 (sessenta) dias para que o Ministério da Economia, em conjunto com as instituições financeiras federais, apresentem a esta Corte de Contas cronograma detalhado de devolução, à União, dos valores recebidos em decorrência da emissão direta de títulos da dívida pública federal, de forma a viabilizar a redução do saldo da dívida pública mobiliária federal e do montante projetado de subsídios creditícios, preservando-se, em todo caso, a segurança jurídica tanto dos empréstimos já concedidos a terceiros quanto do aumento do capital/patrimônio de referência das instituições financeiras federais;
9.5. determinar à Secretaria de Macroavaliação Governamental que avalie, em processo apartado, o cronograma a ser entregue pelo Ministério da Economia; 
9.6. dar ciência da presente deliberação às Presidências da Câmara dos Deputados, do Senado Federal e da Comissão Mista de Planos, Orçamentos Públicos e Fiscalização do Congresso Nacional, aos Ministros de Estado da Economia, da Casa Civil da Presidência da República, à Advocacia-Geral da União, à Procuradoria-Geral da República, às Presidências do Banco Central do Brasil, do BNDES, da Caixa Econômica Federal, do Banco do Brasil, do Banco do Nordeste, do Banco da Amazônia e à Procuradoria-Geral da Fazenda Nacional; 
9.7. manter o grau de sigilo "reservado" das peças 25, 26, 29, 30, 31, 43, 70 e 71, pelo prazo de cinco anos, com fulcro no art. 23, inciso IV, da Lei 12.527/2011 (Lei de Acesso à Informação) , c/c o art. 9º, inciso IV, § 2º, da Resolução TCU 294/2018; e
9.8. arquivar os autos, com fulcro no art. 169, inciso V, do Regimento Interno do TCU.'
7.7.	Ao se consultar a íntegra do julgado, constata-se que não foi atribuída qualquer responsabilidade sobre os fatos aos ora recorrentes, os quais sequer foram citados nominalmente no acórdão. Observa-se, no julgado transcrito acima, que esta Corte se ocupou de fixar entendimento sobre a irregularidade dos contratos de concessão de crédito analisados naqueles autos e proferir determinação aos órgãos envolvidos.
7.8.	De outra sorte, como já debatido no tópico anterior, as irregularidades discutidas no TC Processo 003.365/2017-4, no que tange a Arno Hugo Augustin Filho, apesar de mencionadas no voto condutor da deliberação recorrida, restaram por não integrar a motivação do colegiado, delineada de forma expressa na parte dispositiva do julgado, em seu item 9.2.
7.9.	Inclusive, esses fatos foram apenados pelo Tribunal, por intermédio do Acórdão 2924/2018-TCU-Plenário, Relator Ministro José Múcio Monteiro, com imputação de multa ao ora recorrente e a Guido Mantega, então Ministro da Fazenda, deliberação mantida pelo Acórdão 972/2020-TCU-Plenário, sob a relatoria do Ministro Vital do Rêgo. 
7.10.	Sobre esse julgado, os responsáveis opuseram embargos de declaração, parcialmente acolhido pelo Tribunal, conforme o Acórdão 1562/2020-TCU-Plenário, relatado pelo Ministro Vital do Rêgo, apenas para sanear omissão relativa à fundamentação das multas aplicadas. A referida deliberação transitou em julgado.
7.11.	Arno Hugo Augustin Filho quitou a multa que lhe foi aplicada em uma única parcela, no dia 17/7/2020 (TC Processo 003.365/2017-4-peça 144) , havendo proposta de quitação ao responsável (TC Processo 003.365/2017-4-peça 145) . Logo, tendo em vista a não inserção das irregularidades discutidas nesse processo e da conclusão dos debates sobre esses eventos nesta Corte, não há sentido em recuperar as discussões nos presentes autos.
7.12.	Por certo, mesmo que se considerassem os fatos debatidos no TC Processo 003.365/2017-4 no presente julgamento, a conjuntura do responsável não se alteraria, acrescentando-se fatos irregulares à gestão da parte na STN em 2013. De todo modo, as irregularidades consideradas pelo colegiado no deslinde dos presentes autos possuem, por certo, gravidade suficiente para lhe macular a administração no período, como se passa a discutir.  
7.13.	Nessa linha, o recorrente retoma o debate acerca do mérito das irregularidades que ensejaram o julgamento pela irregularidade das contas ordinárias dos responsáveis, relativas ao exercício de 2013, transcritas uma vez mais, para melhor entendimento (peça 42, p. 10-11) :
a) concessão e utilização de recursos próprios da Caixa Econômica Federal para o pagamento de benefícios de responsabilidade da União no âmbito do Programa Bolsa Família de que trata a Lei 10.836/2004, contrariando o que estabelecem o § 1º, inciso I, do art. 32, o art. 36 e o art. 38, inciso IV, "b", todos da Lei Complementar 101/2000 (item 9.2.4 do Acórdão 825/2015-TCU-Plenário) ;
a.1) responsáveis cujas contas são impactadas: Amo Hugo Augustin Filho e Marcus Pereira Aucélio. 
a.2) Saldo de recursos próprios que a CEF utilizou para pagamento de benefícios do Programa Bolsa Família em 31 de dezembro de 2013: R$ 480 milhões.
b) concessão e utilização de recursos próprios da Caixa Econômica Federal para o pagamento de benefícios de responsabilidade da União no âmbito do Seguro-Desemprego e do Abono Salarial contrariando o que estabelecem o § 1º, inciso I, do art. 32, o art. 36 e o art. 38, inciso IV, "b", todos da Lei Complementar 101/2000 (item 9.3.4 do Acórdão 825/2015-TCU-Plenário) ;
b.1) responsáveis cujas contas são impactadas: Arno Hugo Augustin Filho e Marcus Pereira Aucélio. 
b.2) Saldo de recursos próprios que a CEF utilizou para pagamento de benefícios do Seguro-Desemprego e do Abono Salarial em dezembro de 2013: R$ 2.492 milhões.
c) concessão e utilização de recursos próprios do BNDES para o pagamento de benefícios de responsabilidade da União no âmbito do Programa de Sustentação do Investimento (PSI) , contrariando o que estabelecem o § 1º, inciso I, do art. 32, o art. 36 e o art. 38, inciso IV, "b", todos da Lei Complementar 101/2000 (item 9.5.3 do Acórdão 825/2015-TCU-Plenário) ;
c.1) responsáveis cujas contas são impactadas: Arno Hugo Augustin Filho e Marcus Pereira Aucélio. 
c.2) Saldo devedor da STN junto ao BNDES referente ao Programa de Sustentação do Investimento ao final do segundo semestre de 2013: R$ 3.006 milhões.
d) concessão e utilização de recursos próprios do Banco do Brasil para o pagamento de subvenções de responsabilidade da União registradas nas contas "Tesouro Nacional - Equalização de Taxas - Safra Agrícola" e "Título e Créditos a Receber - Tesouro Nacional" da instituição financeira, contrariando o que estabelecem o § 1º, inciso I, do art. 32, o art. 36 e o art. 38, inciso IV, "b", todos da Lei Complementar 101/2000 (item 9.6.3 do Acórdão 825/2015-TCU-Plenário) ;
d.1) responsáveis cujas contas são impactadas: Arno Hugo Augustin Filho e Marcus Pereira Aucélio.	 
d.2) Saldo da concessão e utilização de recursos próprios do Banco do Brasil para o pagamento de subvenções de responsabilidade da União registrado nas contas supracitadas em dezembro de 2013: R$ 7.729 milhões 
e) atrasos no repasse de recursos de que trata o art. 212, §§ 5º e 6º, da Constituição da República, e o Decreto 6.003/2006 (item 9.9.3 do Acórdão 825/2015-TCU-Plenário) ;
e.1) responsáveis cujas contas são impactadas: Amo Hugo Augustin Filho e Marcus Pereira Aucélio. 
e.2) Valor liberado em atraso pela STN ao Ministério da Educação em dezembro de 2013: R$ 171 milhões.	
7.14.	O recorrente, com base no Parecer da Procuradoria-Geral da Fazenda Nacional PGFN/CAF/N 359/2015 (peça 69) , afirma que o atraso no pagamento das subvenções econômicas devidas pela União ao BNDES e ao Banco do Brasil S/A não caracteriza operação de crédito, nos termos do inciso III do art. 29 da LRF. Trata-se, segundo Arno Hugo, de simples inadimplência, decorrente de descumprimento de dispositivo normativo e não contratual.
7.15.	O posicionamento é semelhante ao colocado na Promoção de arquivamento nº 16232/2016 - MPF/PRDF/3ºOFNCC/ICM do procedimento de investigação criminal n. 1.16.000.001686/2015-25, acolhida parcialmente pela Juíza Federal Substituta da 12ª Vara Federal de Brasília, no Processo 0041553-85.2016.4.01.3400, citado pela parte (peça 67, p. 25-30) .
7.16.	Do mesmo modo, para o parquet federal, em posição chancelada pelo recorrente, a conjuntura envolvendo pagamentos de benefícios de responsabilidade da União pela CEF não difere dos posicionamentos acima, também não configurando operações de crédito. Além disso, a possibilidade de o FGTS antecipar pagamentos em nome do Tesouro decorreria de autorização legal contida no art. 82-A da Lei 11.977/2009, com redação dada pela Lei 12.424/2011. 
7.17.	Primeiramente, cabe lembrar que a caracterização desses eventos como operações de crédito ou utilização indevida das instituições financeiras estatais para financiar a União já foi objeto de profunda discussão nesta Corte, nos Acórdãos 825/2015, mantido pelo Acórdão 992/2015-TCU-Plenário e sob a relatoria do Ministro José Múcio Monteiro; e alterado pelo Acórdão 3297/2015-TCU-Plenário, Relator Ministro Vital do Rêgo, e no parecer prévio sobre as contas da Presidente da República, relativo ao exercício de 2014, aprovado pelo Acórdão 2461/2015-TCU-Plenário. 
7.18.	Do mesmo modo, a questão também foi enfrentada no Acórdão 2575/2016-TCU-Plenário, Relator Ministro José Múcio Monteiro; mantido, no que tange aos ora recorrentes, pelo Acórdão 1824/2018-TCU-Plenário, relatado pelo Ministro Walton Alencar Rodrigues.
7.19.	Ao contrário do posicionamento colocado pelo recorrente e da concepção do MPF na referida promoção de arquivamento, não há dúvida de que o conceito de operações de crédito da Lei de Responsabilidade Fiscal é bastante elástico, sobretudo, tendo por base o termo "operações assemelhadas", previsto no inciso III do art. 29 da norma. A finalidade dessa caracterização decorre, dentre outros motivos, da intenção de se promover o controle do endividamento do Estado, como corolário da responsabilidade na gestão fiscal. 
7.20.	No caso dos adiantamentos da CEF para os pagamentos de benefícios de responsabilidade da União, compartilha-se do posicionamento da unidade técnica, constante do relatório do Acórdão 2575/2016-TCU-Plenário, Relator Ministro José Múcio Monteiro, segundo o qual essas operações se assemelham sobremaneira ao mútuo ou mesmo à "abertura de crédito", figuras do Direito Civil:
'29.	Não é nada difícil constatar semelhanças entre a operação realizada e o mútuo, que, na definição do art. 586 do Código Civil, é o empréstimo de coisas fungíveis, no qual o mutuário é obrigado a restituir ao mutuante o que dele recebeu em coisa do mesmo gênero, qualidade e quantidade. A situação apresentada é certamente assemelhada a um empréstimo de coisa fungível (dinheiro) , pois a Caixa adiantou aos beneficiários valores de responsabilidade da União, que ao mesmo tempo obrigou-se a restituí-los. 
30.	Mais fácil ainda é verificar a semelhança dos adiantamentos concedidos pela Caixa a uma 'abertura de crédito', que sequer tem definição legal precisa. Pode-se traçar um paralelo com a modalidade 'cheque especial', oferecida usualmente pelos bancos comerciais, na qual estabelecem um limite de saldo devedor para a conta corrente de seus clientes. No caso em tela, a União gozou de uma 'abertura de crédito' aparentemente sem limites, que a permitiu manter saldos devedores nas contas de suprimento, igualmente remunerados por juros. 
31.	É incontroverso que a Caixa utilizou recursos próprios para o pagamento de benefícios sociais, despesas orçamentárias, conforme orientação recebida da União por meio MDS, no caso do Bolsa Família, e do MTE, no caso do Seguro-Desemprego e do Abono Salarial. Em cada um desses episódios, a União assumiu, em função disso, a obrigação financeira de restituir à Caixa os valores adiantados, além da obrigação de pagar juros enquanto o pagamento não fosse efetivado. 
32.	Ficou claramente caracterizada, portanto, a utilização da instituição financeira para financiar a União, em evidente violação aos ditames da LRF, em especial ao art. § 1º, inciso I, do art. 32, que prevê a necessidade de prévia e expressa autorização legislativa para a contratação de operação de crédito, ao art. 36, caput, que proíbe operação de crédito entre uma instituição financeira estatal e o ente da Federação que a controle, e ao art. 38, inciso IV, 'b', que veda a realização de operação de crédito por antecipação de receita orçamentária, tal como a realizada, no último ano de mandato do chefe do Poder Executivo.'
7.21.	Além disso, a concepção ampliada de que a União se utilizou das estatais nas operações em discussão está claramente delineada nos pagamentos adiantados realizados pela CEF de despesas públicas, com obrigação de restituição dos valores e com o pagamento juros. Essa situação é vedada pelo art. 36 da Lei Complementar 101/2000 e tem subjacente a necessidade de se impedir que o ente da federação promova, por meio da entidade controlada, gastos fora do orçamento e do cômputo do resultado primário, com melhora artificial das estatísticas fiscais. 
7.22.	Ao contrário do que afirma o recurso, mostra-se dificultoso considerar esses atrasos, os quais atingiram, em 2013, cerca de R$ 3 bilhões, conforme somatório que se extrai dos pontos transcritos no item 7.13 acima, como simples inadimplemento contratual. 
7.23.	Do mesmo modo, os atrasos no pagamento das equalizações ao BNDES e ao Banco do Brasil também configuram situações semelhantes às operações de mútuo, pois, depois que os valores são apurados pelas instituições financeiras, surge para o ente federal obrigação de caráter financeiro, relativa à diferença de taxa, cujo saldo é remunerado por juros. Ao contrário do que afirma o recorrente e entende o MPF, esse pagamento é sim de responsabilidade da União.
7.24.	Além disso, o atraso exacerbado, constatado pelo Tribunal, nos repasses das equalizações, configura, por certo, uso da estatal no financiamento da União, afastando-se da simples prestação de serviços, como afirma o recorrente. Nesse sentido, transcreve-se outro trecho do relatório do Acórdão 2575/2016-TCU-Plenário, Relator Ministro José Múcio Monteiro:
'106. A relação entre as instituições financeiras e a União neste caso não se consubstancia em prestação de serviços, como alega o Sr. Guido Mantega. As instituições financeiras não atuam como prepostos da União ao conceder os financiamentos. A equalização não corresponde ao pagamento de um serviço, e sim parte da remuneração do agente financeiro, que complementa a receita dos juros subsidiados pagos pelos beneficiários. 
107.	A alegação de que os pagamentos não foram realizados por 'razões de adequação às disponibilidades orçamentárias e financeiras' não pode ser aceita. É explícita a vedação da LRF para a contratação de operação de crédito entre a instituição financeira estatal e o ente da federação que a controle, veiculada por meio do art. 36. Dessa forma, se havia indisponibilidade de recursos, o financiamento dessas despesas deveria ter sido feito pelas vias legais, e não por intermédio da realização de operação de crédito ilegal e com abuso do poder de controle, como ocorreu.'
7.25.	Destaque-se que, mesmo os prazos desproporcionalmente dilatados para os repasses das equalizações, formatados à época, foram desrespeitados, não tendo havido, por exemplo, pagamento dessas despesas ao BNDES no PSI, entre o início de 2011 e o segundo semestre de 2014, acarretando dívida de R$ 19,6 bilhões à União (TC Processo 021.643/2014-8 - peça 109, p. 23, item 141) .
7.26.	Diferentemente do que consta da peça recursal, não foi a concessão da subvenção aos beneficiários que constituiu operação de crédito, na concepção desta Corte, mas sim o atraso nos pagamentos das equalizações, de modo a se utilizar as instituições financeiras para financiamento da União.
7.27.	Igualmente, os argumentos da parte acerca da alegada regularidade nos repasses de recursos de que tratam a Lei 7.990/1989 (royalties pela exploração de petróleo ou gás natural, de recursos hídricos para fins de geração de energia elétrica e de recursos minerais) , os §§5º e 6º do art. 212 da Constituição Federal e o Decreto 6.003/2006 (salário-educação) também não se sustentam.
7.28.	A Lei 7.990/1989 é muito clara ao estabelecer, em seu art. 8º, que o pagamento será efetuado até o último dia útil do mês subsequente ao fato gerador. A unidade técnica constatou como prática, a partir de fevereiro de 2014, a emissão de ordens bancárias ligadas a esses repasses após às 17:10 do último dia do mês (TC Processo 021.643/2014-8 - peça 109, p. 63-64, Tabelas 20 e 21) , deixando disponíveis os recursos apenas no dia seguinte, portanto, intempestivos. 
7.29.	De toda sorte, apesar de constar dos argumentos recursais, as irregularidades relativas à Lei 7.990/1989 ocorreram apenas a partir de 2014 e não tiveram impacto nas contas da STN relativas ao exercício de 2013, não tendo sido objeto de oitiva das partes, como se vê na transcrição dos fatos no item 7.13 acima.
7.30.	Do mesmo modo, os recursos do salário-educação, previstos no art. 212 da Constituição Federal, apresentaram, a partir de novembro de 2013, atrasos superiores a um dia, como constataram os técnicos (TC Processo 021.643/2014-8-peça 109, p. 67-68, Tabelas 22-23) . Nesse caso, conforme previsto no §2º e no inciso II do art. 9º Decreto 6.003/2006, a transferência da quota estadual e municipal deveria ser efetuada até o vigésimo dia de cada mês. 
7.31.	Dessa forma, os atrasos deliberados, sob a chancela dos recorrentes, em contrariedade a explícitos dispositivos legais e regulamentares, trouxeram graves prejuízos financeiros aos entes subnacionais e à transparência das estatísticas fiscais no exercício de 2013. Essa conjuntura, por certo, tem o condão de macular a gestão dos recorrentes no período ora examinado.
7.32.	De outro lado, como já assinalado, o recorrente faz referência à Promoção de arquivamento nº 16232/2016 - MPF/PRDF/3ºOFNCC/ICM no procedimento de investigação criminal n. 1.16.000.001686/2015-25, acolhida parcialmente pela Juíza Federal Substituta da 12ª Vara Federal de Brasília, no Processo 0041553-85.2016.4.01.3400. A manifestação foi consultada na íntegra nesta assentada e juntada aos presentes autos (peça 83) . 
7.33.	O processo cuida de procedimento investigatório criminal instaurado pelo MPF, para apurar a possível prática dos crimes tipificados nos artigos 359-A e 359-D do Código Penal, transcritos abaixo, por conta de operações de crédito realizadas entre o Tesouro Nacional e bancos públicos, no período de 2012 a 2014, as quais também são, em parte, objeto dos presentes autos.
'Art. 359-A. Ordenar, autorizar ou realizar operação de crédito, interno ou externo, sem prévia autorização legislativa:
Pena - reclusão, de 1 (um) a 2 (dois) anos.  (Incluído pela Lei nº 10.028, de 2000) 
Art. 359-D. Ordenar despesa não autorizada por lei: 
Pena - reclusão, de 1 (um) a 4 (quatro) anos.'
7.34.	Ao consultar decisão proferida pela Juíza Federal Substituta Pollyanna Kelly Maciel Medeiros Martins Alves, na Justiça Federal do Distrito Federal (peça 83) , verifica-se que o MPF considerou atípicas as condutas analisadas no processo, por atipicidade em relação ao elemento típico "operação de crédito", ou seja, o órgão ministerial deixou de caracterizar as transações ora em debate como empréstimos. 
7.35.	O órgão ministerial pugnou, também, pelo arquivamento em relação aos atrasos por parte da União nos repasses devidos ao Fundo de Garantia por Tempo de Serviço (FGTS) , pela ausência do elemento típico "sem prévia autorização legislativa". Para o órgão, também, não houve dolo nos atrasos nos repasses de valores devidos à CEF decorrentes de valores arcados pela empresa pública no âmbito do Programa Bolsa Família, do Seguro-Desemprego e do Abono Salarial.
7.36.	Em relação ao delito previsto no art. 359-D do Código Penal, o parquet optou por aguardar o deslinde dos TCs Processo 021.643/2014-8 e Processo 027.923/2015-0, em trâmite nesta Corte, à época, sendo necessária a instauração de nova investigação.
7.37.	A magistrada anuiu a proposta do Ministério Público quanto à ausência de elemento típico "sem prévia autorização legislativa", nos atrasos nos repasses do FGTS, por entender que havia autorização para pagamento no art. 82-A da Lei 11.977/2009, afastando-se o tipo do art. 359-D do Código Penal. 
7.38.	Do mesmo modo, a Juíza Federal não verificou dolo nos atrasos de repasses à CEF, não vislumbrando elemento subjetivo necessário à configuração do crime tipificado no art. 359-A do Código Penal.
7.39.	Sobre essas questões, cabe ressaltar que, no caso dos repasses do FGTS, os quais teriam autorização legislativa, segundo a decisão, trata-se de irregularidades atribuídas a outros responsáveis, como se verifica em trecho do relatório do Acórdão 2575/2016-TCU-Plenário, Relator Ministro José Múcio Monteiro:
'Item 9.4.3. 'realização de operação de crédito com inobservância de condição estabelecida pelo art. 32, § 1º, inciso I, da Lei Complementar 101/2000, e pelo art. 3º da Lei 4.320/1964' 
Item 9.7.2: 'realização de pagamento de dívidas da União no âmbito da Lei 11.977/2009, junto ao Fundo de Garantia do Tempo de Serviço (FGTS) sem a devida autorização em Lei Orçamentária Anual ou em Lei de Créditos Adicionais, contrariando o que estabelecem o art. 167, inciso II, da Constituição da República e o art. 5º, § 1º, da Lei Complementar 101/2000' (refere-se especificamente ao financiamento pelo FGTS de subsídios a cargo da União no âmbito do Programa Minha Casa, Minha Vida) 
Responsáveis: 
- Gilberto Magalhães Occhi, Ministro de Estado das Cidades; 
- Carlos Antonio Vieira Fernandes, Secretário Executivo do Ministério das Cidades; 
- Laércio Roberto Lemos de Souza, Subsecretário de Planejamento, Orçamento e Administração do Ministério das Cidades; 
- Guido Mantega, Ministro de Estado da Fazenda, em razão da omissão quanto ao disposto no art. 32, caput, da Lei Complementar 101/2000 (apenas quanto ao item 9.4.3) .'
7.40.	Por outro lado, equivoca-se a análise trazida na peça recursal sobre a matéria. A irregularidade apenada por esta Corte se referiu a não inclusão dos adiantamentos concedidos pelo FGTS à União na concessão dos subsídios na Lei Orçamentária Anual e não à autorização legal para a contratação da operação de crédito. A unidade técnica explica a questão, em análise transcrita no relatório do Acórdão 2575/2016-TCU-Plenário, relatado pelo Ministro José Múcio Monteiro, mantido, no que concerne aos ora recorrentes, pelo Acórdão 1.824/218-TCU-Plenário, Relator Ministro Walton Alencar Rodrigues e Redator Ministro José Múcio Monteiro:
'78.	A existência de expressa previsão legal autorizando os adiantamentos concedidos pelo FGTS, constante do art. 82-A da Lei 11.977/2009, não beneficia o responsável, porque a irregularidade do item 9.4.3 do Acórdão 825/2015-TCU-Plenário não se refere à falta de autorização para a contratação da operação de crédito, e sim à não inclusão das respectivas receitas no orçamento, o que feriu o art. 3º da Lei 4.320/1964, que expressa o princípio da universalidade, assim como o art. 32, §1º, inciso II da LRF, que impõe a necessidade de inclusão no orçamento ou em créditos adicionais dos recursos provenientes da operação de crédito, exceto no caso de operações por antecipação de receita. 
79.	Foi demonstrado pela equipe de auditoria que, ao contrário do que afirma o responsável, o financiamento dos subsídios do Minha Casa, Minha Vida pelo FGTS consubstancia operação de crédito. A LRF não estipulou como requisito para a caracterização dessas operações que a parte credora seja instituição financeira. A ausência de acordo de vontades não é suficiente para afastar a disciplina da LRF sobre as operações realizadas, porque, na essência, são operações de crédito, considerando que a União assumia uma obrigação de caráter financeiro com o fundo, remunerada por juros. Não há razão, seja de ordem lógica ou jurídica, para dar um tratamento diferente a essa operação apenas porque não havia voluntariedade do FGTS na concessão do crédito.' 
7.41.	De outra sorte, em relação às discussões sobre o elemento anímico dolo na conduta dos responsáveis quanto aos atrasos de repasses à CEF, os debates dentro dos contornos do Direto Penal exigem, de fato, subsunção estrita, contudo, em diferente contexto em relação aos processos nesta Corte.
7.42.	O exercício do poder sancionatório do TCU, nos termos da legislação aplicável, incluindo-se a Lei de Introdução às Normas do Direito Brasileiro, com as alterações decorrentes da Lei 13.655/2018, admite responsabilização por culpa grave, decorrente de grave inobservância do dever de cuidado, ou seja, erro grosseiro, na concepção desta Corte (Acórdão 2924/2018-TCU-Plenário, Relator José Múcio Monteiro) . Logo, não se constata afronta ao ordenamento na deliberação atacada.
7.43.	Na espécie, a utilização das empresas estatais para financiamento da União, conforme demonstrado na deliberação recorrida, nos julgados prolatados no âmbito do TC Processo 021.643/2014-8 e nos mais variados processos nesta Corte e nesta assentada, demonstram que os ora recorrentes agiram com grave inobservância do dever de cuidado, podendo-se até observar a questão sob o prisma do dolo.
7.44.	Por outro lado, a independência entre as instâncias permite que uma mesma conduta seja valorada de forma diversa, em ações de natureza penal, civil e administrativa. Apenas a sentença absolutória no juízo penal fundada no reconhecimento da inexistência material do fato tem habilidade para repercutir no TCU e afastar a imposição de obrigações e sanções de natureza administrativa (Acórdão 344/2015-TCU-Plenário, relatado pelo Ministro Walton Alencar Rodrigues) .
7.45.	Além disso, como relata a própria peça recursal, a magistrada não acatou o pedido de arquivamento do MPF, em relação à alegada atipicidade quanto ao elemento típico "operação de crédito", no caso dos atrasos nos repasses da União de valores devidos ao BNDES e Banco do Brasil e no retardamento do envio das quantias destinadas ao salário educação. Para tanto, ratificou integralmente o posicionamento do TCU no âmbito do TC Processo 021.643/2014-8.
7.46.	Nesse sentido, transcreve-se outro trecho de decisão proferida pela Juíza Substituta no bojo do Processo 0041553-85.2016.4.01.3400, em trâmite na 12ª Vara Federal de Brasília (peça 83, p. 5-7) :
'10. Pois bem, o crime tipificado no artigo 359-A do Código Penal consiste em "Ordenar, autorizar ou realizar operação de crédito, interno ou externo, sem prévia autorização legislativa" .
11. Trata-se, portanto, de "norma penal em branco" cuja elementar "operação de crédito" deve ser integrada pelo conceito definido na Lei de Responsabilidade Fiscal.
12. Assim sendo, o conceito de operação de crédito, considerando que não está expresso no Código Penal, deve ser extraído do disposto nos artigos 29 e 37 da Lei de Responsabilidade Fiscal (Lei Complementar 101/2000 - LRF) , que preveem:
 (...) 
13. Extrai-se da decisão tomada pelo Tribunal de Contas da União, relativamente aos atrasos de repasses ao BNDES e pagamento extemporâneo das subvenções no âmbito do Programa de Sustentação do Investimento (PSI) e das contas de equalização de taxas, acrescidos de juros de mora e de atualização monetária, referidas operações realizadas possuem todas as características de uma operação de crédito, porquanto há reconhecimento de um passivo, incidência de juros e diferimento no tempo.' (Grifos no original) 
7.47.	Com isso, a magistrada indeferiu o pedido de arquivamento do parquet relativo a esse ponto e, com fulcro no art. 28 do Código de Processo Penal, determinou a remessa do processo à 5ª Câmara de Coordenação e Revisão do Ministério Público Federal para nova apreciação.
7.48.	O MPF, por sua vez, ao reavaliar os fatos discutidos nos pontos encaminhados pelo Juízo da 12ª Vara, optou por oferecer denúncia em desfavor dos ora recorrentes, de Guido Mantega e de Aldemir Bendine, imputando-lhes a prática do crime previsto no art. 359-A c/c o art. 29, ambos do Código Penal. Os fundamentos da acusação são exatamente os mesmos que sustentam a deliberação recorrida. 
7.49.	O Processo, sob o número 1024670-75.2018.4.01.3400, tramitou na 15ª Vara Federal Criminal da Seção Judiciária do Distrito Federal e teve recebimento da denúncia, em decisão prolatada, em 26/11/2018, pelo Juiz Federal Francisco Codevila, também acostada ao processo nesta instrução (peça 84) .
7.50.	Dessa forma, esta Corte demonstrou a gravidade das irregularidades imputadas às partes e o impacto delas na gestão dos responsáveis em 2013. Além disso, não há elementos contundentes para alterar o posicionamento do Tribunal até o momento. Mesmo no âmbito do Poder Judiciário, os fatos ora em debate têm sido enfrentados, na quase totalidade, nos mesmos termos dos julgados pelo Tribunal de Contas da União.
7.51.	Por fim, tendo em vista que a deliberação da Justiça Federal indica arquivamento do feito, por prescrição da pretensão punitiva, em relação a Luciano Galvão Coutinho (peça 84, p. 6) , também arrolado em processos nesta Corte, impõe-se o exame, de ofício, da incidência do prazo prescricional sobre os fatos ora em debate.
Prescrição
7.52.	Esse tema assume particular relevância, dado o julgamento, pelo STF, do RE 636.886 (tema 899 da repercussão geral) . Os significativos impactos desse julgado foram objeto de análise pela Secretaria de Recursos (Serur) . Por economia processual, juntou-se a estes autos (peça 85) cópia do exame e do pronunciamento da unidade emitidos pela Serur sobre a matéria, em que foram fundamentadas as seguintes premissas, que serão consideradas no presente exame:
a) Ao julgar o RE 636.886, o STF conferiu nova interpretação ao art. 37, § 5º, da Constituição Federal, fixando a tese de que "é prescritível a pretensão de ressarcimento ao erário fundada em decisão de Tribunal de Contas";
b) As pretensões punitiva e de ressarcimento devem observar o mesmo regime na atividade de controle externo, dado o objetivo comum da prescrição, de fixar prazo para o Tribunal de Contas agir, para caracterizar o ilícito, identificar seu autor, dimensionar as consequências da conduta e impor as consequências legais, independentemente de tais consequências terem natureza punitiva ou ressarcitória;
c) Até que sobrevenha norma específica, entende-se que a prescrição das pretensões punitiva e de ressarcimento, no processo de controle externo, deve observar o regime da Lei 9.873/1999, na linha dos recentes pronunciamentos do STF a respeito. Assim, sem prejuízo de se realizar o exame da prescrição também segundo o prazo decenal previsto no Código Civil, o critério adotado, na formulação da proposta de encaminhamento, será o da Lei 9.873/1999.  
7.53.	Discussão relevante, também, além da incidência da prescrição sobre as pretensões desta Corte de imputar sanções às partes e de buscar o ressarcimento do dano ao erário, é a possibilidade de o Tribunal julgar irregulares as contas ordinárias dos responsáveis, sendo que não se trata de débito e as multas e demais sanções cabíveis restaram imputadas em outro processo, como no presente caso.
7.54.	Nessa linha, de acordo com a ementa do RE 636.886/AL (tema 899 da repercussão geral) , publicado no Diário de Justiça Eletrônico de 24/6/2020, a regra da prescritibilidade no Direito brasileiro tem relação estrita com o princípio da segurança jurídica e do devido processo legal, de modo a garantir ao jurisdicionado:
' (...) proteção contra o exercício do arbítrio, com a imposição de restrições substanciais ao poder do Estado em relação à liberdade e à propriedade individuais, entre as quais a impossibilidade de permanência infinita do poder persecutório do Estado.'
7.55.	Não se pode olvidar que o julgamento pela irregularidade das contas ordinárias se insere em contexto de elevados prejuízos de ordem pessoal e profissional ao gestor, especialmente a possibilidade de embasar declaração de inelegibilidade pela Justiça Eleitoral, ao se interpretar conjuntamente os artigos 1º, inciso I, alínea "g", da Lei Complementar 64/1990, alterada pela Lei Complementar 135/2010; e 91 da Lei Orgânica do Tribunal de Contas da União (TCU) . 
7.56.	O julgamento pela irregularidade das contas sem imputação de débito é objeto de frequentes questionamentos das partes no que tange à prescrição. Entretanto, o Tribunal sempre afastou esse argumento, tendo por base as competências constitucionais da Corte e, sobretudo, a premissa de que, se as ações de ressarcimento ao erário eram imprescritíveis, por consequência lógica, o julgamento das contas pelo TCU também o seria. 
7.57.	Nesse sentido, cite-se trecho do voto condutor do paradigmático Acórdão 676/2018-TCU-Plenário, relatado pelo Ministro Benjamin Zymler:
'11.	Nesse sentido, comungo do entendimento de que o julgamento das contas e a aplicação de sanções possuem natureza jurídica diversa e, portanto, não se confundem. 
12.	O julgamento das contas decorre do art. 71, inciso II, da Constituição Federal, segundo o qual compete ao TCU "julgar as contas dos administradores e demais responsáveis por dinheiros, bens e valores públicos da administração direta e indireta, incluídas as fundações e sociedades instituídas e mantidas pelo Poder Público federal, e as contas daqueles que derem causa a perda, extravio ou outra irregularidade de que resulte prejuízo ao erário público". Ao cumprir essa importante tarefa, pode o Tribunal considerar as contas regulares, regulares com ressalvas ou irregulares. 
13.	Esse julgamento não pode ser considerado propriamente como uma sanção, mas poderia, de alguma forma, restringir direitos civis dos administrados, ensejando a sua inelegibilidade, matéria que abordarei em tópico específico deste voto. 
14.	Suas consequências são diversas, podendo o Tribunal atestar a regularidade da aplicação de recursos públicos ou mesmo identificar falhas que, a depender de sua natureza, podem ensejar a aposição de ressalvas ou mesmo a irregularidade das contas. 
15.	E na hipótese de contas irregulares, pode o TCU aplicar, com amparo no art. 71, inciso VIII, da Constituição Federal, sanções previstas no Título VII da Lei 8.443, de 1992, as quais compreendem multas, decretação de inabilitação para o exercício de cargo em comissão ou função de confiança no âmbito da administração pública federal.
16.	Nos termos do art. 37, § 5º, da Constituição Federal, é imprescritível a pretensão do Estado de promover ações de ressarcimento contra quem deu causa a prejuízo ao erário. Esse entendimento foi corroborado pelo Supremo Tribunal Federal - STF, que ao interpretar o referido dispositivo constitucional firmou a tese da imprescritibilidade das ações de reparação de dano movidas pelo Estado (Mandado de Segurança 26.210/2008, de relatoria do ministro Ricardo Lewandowski) . 
17.	É cediço que o Supremo Tribunal Federal reconheceu, recentemente, a Repercussão Geral de dois temas relacionados ao caso em tela - Temas 897 e 899 - através de acórdãos assim ementados, in verbis: 
"ADMINISTRATIVO. RECURSO EXTRAORDINÁRIO. AÇÃO CIVIL PÚBLICA. ATO DE IMPROBIDADE ADMINISTRATIVA. PRETENSÃO DE RESSARCIMENTO AO ERÁRIO. PRESCRITIBILIDADE (ART. 37, § 5º, DA CONSTITUIÇÃO FEDERAL) . REPERCUSSÃO GERAL CONFIGURADA. 1. Possui repercussão geral a controvérsia relativa à prescritibilidade da pretensão de ressarcimento ao erário, em face de agentes públicos, em decorrência de suposto ato de improbidade administrativa. 2. Repercussão geral reconhecida." (RE 852475 RG, Relator: Min. TEORI ZAVASCKI, DJe 27.05.2016) ;
"ADMINISTRATIVO. RECURSO EXTRAORDINÁRIO. EXECUÇÃO FUNDADA EM ACÓRDÃO PROFERIDO PELO TRIBUNAL DE CONTAS DA UNIÃO. PRETENSÃO DE RESSARCIMENTO AO ERÁRIO. PRESCRITIBILIDADE (ART. 37, § 5º, DA CONSTITUIÇÃO FEDERAL) . REPERCUSSÃO GERAL CONFIGURADA. 1. Possui repercussão geral a controvérsia relativa à prescritibilidade da pretensão de ressarcimento ao erário fundada em decisão de Tribunal de Contas. 2. Repercussão geral reconhecida." (RE 636886 RG, Relator (a) : Min. TEORI ZAVASCKI, DJe 15.06.2016 - grifo nosso) .
18.	Assim, até que o STF eventualmente modifique o seu entendimento acerca da matéria, opto por continuar aplicando a tese pacificada na jurisprudência desta Corte de Contas de que as ações de ressarcimento movidas pelo Estado contra os agentes causadores de danos ao erário são imprescritíveis (Súmula TCU 282) .
19.	Necessariamente igual entendimento deve ser conferido ao julgamento das contas. Caso contrário, estar-se-ia admitindo a condenação de um responsável ao ressarcimento ao erário sem que este Tribunal julgasse irregulares as contas do agente. Ou seja, se não há prescrição da imputação de débito aos jurisdicionados, é igualmente imprescritível a possibilidade de julgamento irregular das contas.
20.	Ademais, não se pode olvidar que a sociedade tem o direito de ver o Tribunal cumprir sua tarefa mais importante, que é exercer o crivo das contas públicas. Tal avaliação decorre do direito público subjetivo de o cidadão ter acesso à informação se os recursos foram aplicados de acordo com as normas de regência. 
21.	Se desse julgamento decorrer uma sanção, deve o gestor, se assim o desejar, buscar impugná-la junto aos órgãos que porventura o sancionaram. 
22.	Desse modo, concluo que o reconhecimento da prescrição da pretensão punitiva apenas atinge as sanções previstas na Lei Orgânica desta Corte de Contas e não constitui impedimento para que as contas sejam julgadas irregulares.' (Grifos acrescidos) 
7.58.	Cite-se, no mesmo sentido, o Acórdão 3877/2019-TCU-Segunda Câmara, relatado pela Ministra Ana Arraes. Verifica-se, assim, com clareza, estreita ligação entre o julgamento tardio das contas pela irregularidade e a tese da imprescritibilidade das ações de ressarcimento ao erário. Entretanto, deve-se questionar, no momento, se é possível que de evento cujas ações punitivas ou ressarcitórias já foram exercidas e transcorreu tempo suficiente para prescrição de novas penalidades, conforme entendimento da Suprema Corte, possa advir medida do Tribunal que acarrete prejuízos de qualquer natureza ao administrado, a exemplo da formação de possível fundamento para declaração de inelegibilidade. É dificultoso se posicionar positivamente quanto a tese nesse sentido.
7.59.	Note-se que a manutenção da possibilidade de julgamento pela irregularidade das contas apenas com base na competência constitucional do Tribunal de Contas da União, prevista no artigo 71, inciso II, da Carta Magna, mesmo estando prescritas as pretensões punitiva e ressarcitória desta Corte, não se apresenta como interpretação proporcional e se mostra frágil à primeira análise. 
7.60.	Em analogia grosseira, seria como justificar o posicionamento do Poder Judiciário pela absolvição ou não de acusado por crime cujos fatos restaram fulminados pela prescrição, com base simplesmente na competência da Justiça Criminal para se manifestar sobre a regularidade da conduta do agente.
7.61.	Por certo, a possibilidade de julgamento pela irregularidade das contas décadas depois dos fatos questionados constitui conjuntura semelhante a que ensejou o próprio julgamento do RE 636.886/AL (tema 899 da repercussão geral do STF) . As demandas necessitam ser concluídas, como declarou o Ministro Gilmar Mendes no voto proferido no referido julgamento, em relação a tomadas de contas especiais:
'Mutatis mutandis, o ato que inicia a fiscalização pelo órgão de controle interno ou externo (notificação do responsável por dispor do numerário público) deve configurar interrupção do lustro punitivo (que a legislação denomina prescrição punitiva) , que se reinicia até a decisão condenatória recorrível (termo final do cômputo) , com arrimo no art. 2º, I e III, da Lei 9.873/1999. Assim, o Tribunal de Contas ou o órgão de controle interno que proceda à tomada de contas especial possui o prazo de cinco anos para finalizá-la (decisão condenatória recorrível) , sob pena de não poder mais fazê-lo por decurso do tempo razoável para tanto.' (Grifos acrescidos) 
7.62.	Diante disso, a prescrição da pretensão do Tribunal quanto ao ressarcimento ao erário ou aplicação de sanções à parte, impossibilita, em igual medida, o julgamento pela irregularidade das contas ordinárias do gestor, inserindo-se no contexto de impossibilidade do exercício da pretensão punitiva desta Corte.
7.63.	Partindo-se dessas premissas, passa-se ao exame da prescrição no caso em exame.  
Análise da prescrição segundo os critérios do Acórdão 1441/2016-TCU-Plenário
7.64.	No que se refere à pretensão punitiva, o TCU tem tradicionalmente aplicado os critérios definidos no Acórdão 1441/2016-TCU-Plenário, que, em incidente de uniformização de jurisprudência, orientou-se pela aplicação do Código Civil. Por este acórdão, em linhas gerais, a prescrição subordina-se ao prazo geral de dez anos (CC, art. 205) , contado a partir da data da ocorrência do fato e interrompido pelo ato que ordenar a citação, a audiência ou a oitiva da parte.
7.65.	Entre outras razões que justificaram a adoção desse critério destaca-se a de que o citado dispositivo constitui uma cláusula geral a ser empregada sempre que a pretensão for prescritível, mas a lei não estabelecer um prazo específico, como na hipótese.
7.66.	As irregularidades que ensejaram o julgamento pela irregularidade das contas ordinárias dos responsáveis ocorreram, também, no exercício de 2013, sendo que desde o ano seguinte o Tribunal iniciou investigações sobre esses eventos, no âmbito do TC Processo 021.643/2014-8.
7.67.	No referido processo, o Tribunal, por meio do Acórdão 825/2015-TCU-Plenário, Relator Ministro José Múcio Monteiro, prolatado na sessão de 15/4/2015, determinou a realização de audiências dos responsáveis acerca das irregularidades ora em debate, interrompendo-se, portanto, a prescrição. 
7.68.	A deliberação recorrida foi forjada na sessão do dia 5/8/2020 (peça 40) . Logo, considerando-se a premissa de que as pretensões punitiva e de ressarcimento se submetem ao mesmo regime, conclui-se que não estaria prescrita a possibilidade de julgamento pela irregularidade das contas ordinárias, caso fossem adotados, para ambos os fins, os parâmetros definidos no Acórdão 1441/2016-TCU-Plenário. 
Análise da prescrição pelo regime da Lei 9.873/1999 
7.69.	Ao se utilizar as premissas estabelecidas pela Lei 9.873/1999 aos fatos tratados nos presentes autos, verifica-se, ao contrário, que a prescrição se operou, impondo-se a modificação da deliberação recorrida.
7.70.	O prazo de prescrição previsto na Lei 9.873/1999 é de cinco anos, com fulcro no artigo 1º do referido diploma. A norma prevê a contagem do período prescricional a partir da "data da prática do ato ou, no caso de infração permanente ou continuada, do dia em que tiver cessado". 
7.71.	Por certo, a realização de operações de crédito não autorizadas junto a instituições financeiras estatais e os atrasos de repasses de recursos legais a estados, municípios e Distrito Federal, ou a omissão diante desses eventos, condutas que deram ensejo ao julgamento das contas dos recorrentes pela irregularidade, constituem ilícitos da mesma espécie, realizados de modo similar, portanto, infrações permanentes. 
7.72.	Não se tem o momento exato em que essas condutas cessaram. Entretanto, sabe-se que as infrações continuaram a ocorrer no exercício de 2015, conforme consta dos itens 9.2.1 e 9.2.2 do Acórdão 1497/2016-TCU-Plenário, relatado pelo Ministro José Múcio Monteiro. As irregularidades, inclusive, culminaram em parecer prévio desta Corte, com proposta de julgamento pela irregularidade das contas ordinárias da Presidente, relativas ao referido exercício (Acórdão 2523/2016-TCU-Plenário, Relator José Múcio Monteiro) . 
7.73.	Todavia, Arno Hugo Augustin Filho foi exonerado do cargo de Secretário do Tesouro Nacional do Ministério da Fazenda a partir de 1º/1/2015 (Publicação no Diário Oficial da União - DOU de 7/1/2015) ; enquanto Marcus Pereira Aucélio permaneceu no cargo de Subsecretário de Política Fiscal do mesmo órgão até 20/10/2015, também conforme publicação no DOU, datas a serem utilizadas como marcos iniciais da prescrição na presente análise. 
7.74.	De outro lado, de acordo com o §1º do art. 1º da Lei 9.873/1999, quando o fato objeto da ação punitiva da Administração também constituir crime, a prescrição reger-se-á pelo prazo previsto na lei penal. Sem desconhecer vertente doutrinária que entende que esse prazo não poderia ser menor do que cinco anos, tendo em vista a mens legis e o postulado da isonomia, não se constata clara exceção à norma, de modo a não ser possível considerar essa hipótese em desfavor dos responsáveis.
7.75.	Como já destacado nesta assentada, as irregularidades discutidas nos presentes autos também se amoldam ao tipo penal previsto no art. 359-A do Código Penal, havendo, inclusive, denúncia do Ministério Público Federal já recebida pelo Juízo da 15ª Vara Federal Criminal da Seção Judiciária do Distrito Federal na Justiça Federal, em razão da quase totalidade dos eventos ora em debate (Processo 1024670-75.2018.4.01.3400) (peça 84) . A manifestação do MPF se baseia, em grande medida, nas conclusões do TC Processo 021.643/2014-8.
7.76.	O referido delito resta assim tipificado:
'Art. 359-A. Ordenar, autorizar ou realizar operação de crédito, interno ou externo, sem prévia autorização legislativa: 
Pena - reclusão, de 1 (um) a 2 (dois) anos.'
7.77.	Com isso, conforme o artigo 109, inciso V, do Código Penal, a prescrição penal ocorre em quatro anos, se o máximo da pena é igual a um ano e, sendo superior, não excede a dois, portanto, prazo a ser considerado nesta análise.
7.78.	De outra sorte, constituem hipóteses de interrupção da prescrição, conforme o art. 2º, incisos I e II, desse normativo, a notificação ou citação do indiciado ou acusado, inclusive por meio de edital e qualquer ato inequívoco que importe apuração dos fatos.
7.79.	Nessa linha, o Tribunal investigou os eventos ora em debate especialmente no TC Processo 021.643/2014-8, tendo a unidade técnica elaborado relatório de fiscalização, datado de 12/12/2014, conforme peças 109-111 daqueles autos, ato inequívoco de apuração dos fatos anterior ao início da contagem da prescrição em relação aos responsáveis. De todo modo, essa análise constitui a base das conclusões do Tribunal nos mais variados processos acerca da matéria nesta Corte.
7.80.	Após análise da manifestação dos técnicos e do MPTCU, o Tribunal, por meio do Acórdão 825/2015-TCU-Plenário, Relator Ministro José Múcio Monteiro, proferiu, na sessão de 15/4/2015, determinações e recomendações aos órgãos envolvidos e determinou a audiência dos responsáveis acerca das irregularidades nas operações de crédito e repasses às estatais.
7.81.	Tanto Marcus Pereira Aucélio quanto Arno Hugo Augustin Filho foram notificados acerca das irregularidades que ensejaram o julgamento pela irregularidade das contas de 2013, em 8/5/2015 (TC Processo 021.643/2014-8-peças 178, 183, 186 e 210) , interrompendo-se novamente a prescrição para o Secretário do Tesouro Nacional, sendo que o Subsecretário ainda se mantinha no cargo, em conduta omissiva.
7.82.	Nesse ponto, poder-se-ia questionar a necessidade de conclusão das discussões no âmbito do TC Processo 021.643/2014-8, quanto à delimitação das responsabilidades dos ora recorrentes ou mesmo acerca do conceito de operações de crédito nos eventos fiscalizados, deixando de correr a prescrição, à semelhança do disposto no inciso I do art. 116 do Código Penal. 
7.83.	Todavia, não se pode olvidar que, quando o fato objeto da ação punitiva na Administração Pública também constituir crime, pode-se trazer do Código Penal apenas o prazo prescricional, nos termos do §2º do art. 1º da Lei 9.873/1999, sob pena de criação de via legal híbrida ou lex tertia. 
7.84.	Além disso, ao se observar o trâmite do TC Processo 021.643/2014-8, verifica-se que, desde o primeiro momento, o Tribunal apontou com segurança os fatos irregulares imputados aos responsáveis, não se observando procedimentos apuratórios posteriores importantes, mas sim o regular trâmite processual nesta Corte, incluindo-se a possibilidade de recursos.
7.85.	É fato que o próprio trâmite do processo conexo resta por favorecer o transcurso do prazo prescricional pela ótica da Lei 9.873/1999, circunstância que deverá ser observada na gestão processual nesta Corte.
7.86.	Também, não se verifica razoável considerar o Acórdão 2575/2016-TCU-Plenário, Relator Ministro José Múcio Monteiro, prolatado na sessão de 5/10/2016, que restou por imputar sanções aos recorrentes no TC Processo 021.643/2015-5, como subsumido à causa interruptiva prevista no art. 2º, inciso III, da Lei 9.873/1999, ou seja, decisão condenatória recorrível, no caso do julgamento pela irregularidade das contas ordinárias, pelos motivo simples de não ter esse ponto constado da parte dispositiva do julgado.
7.87.	Por óbvio, a decisão condenatória recorrível é último passo em relação a cada uma das sanções a serem aplicadas aos responsáveis, antes do período executório das condenações, cujas hipóteses de interrupção constam do art. 2º do mesmo diploma legal. Posicionamento em sentido contrário autorizaria sequência de decisões condenatórias, todas hipóteses de interrupção, o que a interpretação sistemática ou literal da norma não autoriza. Logo, a deliberação a ser considerada nesta hipótese é o próprio julgado recorrido.
7.88.	Pensar diferente em casos como o ora em debate seria admitir que teria o Tribunal autorização, sob o prisma da Lei 9.873/1999, para, em processo conexo, prolatar decisão, permitidas as tradicionais causas interruptivas, após cinco, seis, 10 anos, com imputação aos responsáveis de sanções pecuniárias, inabilitação para cargo em comissão e função comissionada e até débito; e, depois disso, ainda ter cinco anos ou mais para deliberar sobre as contas ordinárias do responsável. Esse posicionamento subverte a interpretação razoável da norma e promove grave fragilização dos direitos fundamentais dos jurisdicionados, em detrimento do arcabouço constitucional vigente, diante do novo paradigma do Supremo Tribunal Federal no RE 636.886 (tema 899 da repercussão geral) .
7.89.	Seja sob a interpretação literal das hipóteses de interrupção da prescrição previstas no art. 2º da Lei 9.873/1999 ou tendo por base análise sistemática do ordenamento, incluindo-se o Direito Processual do Controle Externo, a avaliação de questões dessa natureza deve considerar a razoabilidade. 
7.90.	Nesse sentido, a Lei 9.873/1999 possibilita que esta Corte conclua a análise e aplique as eventuais sanções que entenda cabíveis às partes em até 20 anos ou mais, considerando-se atos inequívocos de apuração, seguidos de citação ou audiência da parte, primeira condenação e julgamento de eventuais embargos e recurso de reconsideração.
7.91.	Transcreve-se nesse sentido trecho de artigo doutrinário de Marcelo Madureira Prates publicado na Revista de Doutrina do Tribunal Regional Federal da Quarta Região:
'Esse entendimento busca preservar ainda um dos princípios norteadores da atuação administrativa, qual seja, o da eficiência, além de proporcionar maior segurança jurídica aos administrados sujeitos ao poder administrativo sancionador. Até porque, de forma similar ao que ocorre no direito penal, cometido o ilícito surge a pretensão punitiva e, por conseqüência, surge a possibilidade de sobre ela incidir a prescrição, principalmente para que o infrator não fique indefinidamente sob a ameaça da imposição de uma medida que irá em desfavor dos seus interesses. Um exemplo demonstrará que mesmo com a adoção dessa interpretação restritiva um processo administrativo punitivo poderá durar até 20 anos.
Figure-se um ilícito praticado ou consumado em junho de 2010. Nessa data, surge inexoravelmente a pretensão administrativa punitiva e, por decorrência, fixa-se o termo inicial original do prazo prescricional. Pela nossa interpretação, a autoridade administrativa responsável pela apuração e punição desse ilícito terá cinco anos para iniciar a investigação, é dizer, para praticar algum ato inequívoco que importe apuração do fato ilícito. Digamos que o primeiro, lembre-se, ato inequívoco ocorra em maio de 2015, data, então, do segundo termo inicial do prazo qüinqüenal e a partir da qual abrir-se-ão mais cinco anos para que se promova a citação do infrator. Considerando que a citação seja realizada em abril de 2020, a autoridade administrativa terá outros cinco anos para emitir decisão condenatória recorrível, que, se ocorrer em março de 2025, ainda dará margem para que eventual decisão final seja proferida pelo órgão recursal até fevereiro de 2030. Ou seja, mesmo tendo em consideração que apenas o primeiro ato inequívoco de apuração seja apto a interromper o prazo prescricional e que o processo administrativo nunca tenha ficado paralisado por mais de 3 anos (§ 1º do art. 1º da Lei 9.873/99) , a imaginada pretensão administrativa punitiva poderia pender legitimamente sobre os interesses do administrado infrator desde junho de 2010 até fevereiro de 2030.'
 (Prescrição administrativa na Lei 9.873, de 23.11.99: entre simplicidade normativa e complexidade interpretativa. Disponível em: Acesso em 16 jun 2021) 
7.92.	Para confirmar essa premissa, cabe a utilização da própria realidade que ora se analisa. Como já ressaltado, tanto Marcus Pereira Aucélio quanto Arno Hugo Augustin Filho foram notificados acerca das irregularidades que ensejaram o julgamento pela irregularidade das contas de 2013, em 8/5/2015 (TC Processo 021.643/2014-8-peças 178, 183, 186 e 210) , interrompendo-se a prescrição. 
7.93.	Desconsiderando-se, para fins de análise, que o Subsecretário ainda se mantinha no cargo, o Tribunal teria cinco anos para proferir decisão condenatória em face dos recorrentes, incluindo-se eventual julgamento pela irregularidade das contas ordinárias. Por certo, trata-se de conjuntura condizente com o postulado da razoabilidade.
7.94.	Prova disso está no fato de que o Tribunal proferiu o Acórdão 2575/2016-TCU-Plenário ainda na sessão de 5/10/2016. Da decisão condenatória, os responsáveis apenados tiveram 15 dias para recorrer, a contar da data da respectiva notificação. Tanto o MPTCU quanto os ora recorrentes, dentre outros responsáveis, apresentaram recursos tempestivos ainda em 2016 (TC Processo 021.643/2014-8 - peças 504, 559 e 573) . Todos foram julgados por esta Corte, por intermédio do Acórdão 1824/2018-TCU-Plenário, redigido pelo Ministro José Múcio Monteiro, na sessão de 8/8/2018. 
7.95.	Com isso, restavam ainda quase dois anos para que o Tribunal se manifestasse por eventual julgamento pela irregularidade das contas ordinárias dos responsáveis, em acolhida aos liames da Lei 9.873/1999, lembrando que sequer era exigida nova audiência das partes, como, de fato, não ocorreu.
7.96.	É bastante dificultoso considerar que cada uma das deliberações do Tribunal em embargos e recursos de reconsideração configurem hipóteses de interrupção da prescrição, sob pena de possibilitar a retomada pela Corte do posicionamento pela imprescritibilidade das ações de ressarcimento ao erário e em posição até mesmo mais severa do que o paradigma do Acórdão 1441/2016-TCU-Plenário, Relator Ministro Benjamin Zymler. 
7.97.	Por certo, constitui hard case a ser enfrentado oportunamente por esta Corte a possibilidade de interposição de recurso de revisão às decisões do Tribunal, no prazo de cinco anos, nos termos do art. 35 da Lei 8.443/1992, em cotejo com os limites da Lei 9.873/1999. Não é o caso dos autos em análise.
7.98.	É importante ressaltar que não se identificam na Lei 9.873/1999 causas suspensivas do prazo prescricional, não podendo esta Corte cria-las, sob pena de estar exercendo indevidamente o exercício do poder de legislar. 
7.99.	De outro lado, a Lei 9.873/1999 prevê novas causas interruptivas para a execução da deliberação do Tribunal no âmbito do Poder Judiciário, conforme o art. 2º-A, as quais podem elevar o prazo prescricional em décadas, considerando-se o despacho ordenatório da execução judicial e eventual ato que constitua em mora o devedor. Dessa forma, discussões quanto à pretensão executória do julgado não condizem com atual período processual.
7.100.	Diante disso, as iniciativas, sem embasamento legal, jurisprudencial ou doutrinário, de criar hipóteses de suspensão ou de interrupção do prazo prescricional afrontam o postulado da razoabilidade e aparentam tentativa de impedir a prescrição das pretensões punitiva e ressarcitória desta Corte, a qualquer custo, em detrimento do ordenamento pátrio e em prejuízo das partes, sob qualquer tipo de interpretação. Essa conjuntura não é interessante sequer aos interesses do Poder Público, pois posterga indefinidamente a execução dos acórdãos do Tribunal, além de deixar de fomentar a eficiência processual.
7.101.	Cabe apontar, ainda, que não se pode considerar o despacho de sobrestamento do presente processo (peça 11) , datado de 10/9/2015, como causa interruptiva prevista no art. 2º, inciso II, da Lei 9.873/1999. Note-se que esse ato processual é decorrência lógica do procedimento de apuração já instaurado anteriormente no TC Processo 021.643/2014-8. O que se apura, no caso, é se teriam ocorrido ou não as "pedaladas fiscais". O impacto disso no julgamento pela irregularidade das contas ordinárias de 2013 configura consectário.
7.102.	A sequência natural do liame a ser analisado na prescrição da pretensão punitiva do Tribunal ocorre, de maneira simplória, nos seguintes termos: a parte comete a irregularidade, no caso as "pedaladas fiscais"; e, a partir de então, o Tribunal tem cinco anos para impingir sobre a vida dela as penalidades cabíveis, seja multa, inabilitação para o exercício de cargo em comissão ou função comissionada ou julgamento pela irregularidade das contas ordinárias. Na espécie, a única diferença é que as contas do exercício são analisadas em processo distinto, mas dependente das conclusões do TC Processo 021.643/2014-8.
7.103.	O Tribunal não paralisou as contas para apuração de fatos já considerados irregulares, de modo a analisar a relação deles com a gestão do exercício de 2013. O sobrestamento decorreu das investigações que ocorriam no TC Processo 021.643/2014-8, no qual já havia até audiência das partes. Tanto é assim que não há qualquer aprofundamento e apuração sobre a relação das pedaladas no presente processo, caminhando diretamente para a instrução e julgamento do feito. Definitivamente, não se pode atribuir a todo e qualquer simples documento emitido pela Corte a capacidade de brecar o prazo prescricional.
7.104.	Para os fins que ora se coloca, não se verifica diferença relevante entre o julgamento pela irregularidade das contas ordinárias e o procedimento de aplicação da penalidade de inabilitação dos responsáveis pelas "pedaladas fiscais" para o exercício de cargo em comissão ou função de confiança na Administração Pública, por exemplo. Em ambos, o Tribunal avalia a gravidade da infração cometida, sendo que, no presente caso, verifica-se o impacto disso na gestão do exercício, só que em processo autônomo. 
7.105.	Com isso, considerando-se o prazo prescricional de quatro anos, os marcos iniciais de prescrição e os eventos interruptivos constantes dos processos e, tendo em vista a prolação da deliberação recorrida em sessão datada de 5/8/2020 (peça 40) , é forçoso reconhecer ter incidido prescrição quanto à pretensão punitiva desta Corte, inserindo-se nesse contexto o julgamento pela irregularidade das contas ordinárias dos recorrentes.
7.106.	Dessa forma, tendo em vista o transcurso do prazo autorizado pela Lei 9.873/1999, verifica-se a incidência da prescrição sob esse parâmetro, impossibilitando-se a Corte de se manifestar sobre o mérito das contas ordinárias dos recorrentes, relativas ao exercício de 2013.
Conclusão sobre a prescrição
7.107.	Assim, em que pese sob a perspectiva do Acórdão 1441/2016-TCU-Plenário, relatado pelo Ministro Benjamin Zymler, não se vislumbre incidência do prazo prescricional; com base na Lei 9.873/1999, dispositivo aplicado com preferência por esta Secretaria, a pretensão punitiva em face dos recorrentes se apresenta fulminada pela prescrição, inserindo-se nesse o contexto a capacidade da Corte de julgar as contas ordinárias dos responsáveis.
CONCLUSÃO
8. Das análises anteriores, conclui-se que:
a) Julgam-se irregulares as contas ordinárias do responsável em razão de ocorrências graves apuradas em processos conexos, com impacto negativo na gestão examinada;
b) O julgamento pela irregularidade de contas ordinárias ou extraordinárias prescinde de nova audiência ou citação em face de irregularidades pelas quais o responsável já tenha sido ouvido em outro processo no qual lhe tenha sido aplicada multa ou imputado débito;
c) A independência entre as instâncias permite que uma mesma conduta seja valorada de forma diversa, em ações de natureza penal, civil e administrativa. Apenas a sentença absolutória no juízo penal fundada no reconhecimento da inexistência material do fato tem habilidade para repercutir no TCU e afastar a imposição de obrigações e sanções de natureza administrativa; 
d) Ao julgar o RE 636.886, o STF conferiu nova interpretação ao art. 37, § 5º, da Constituição Federal, fixando a tese de que "é prescritível a pretensão de ressarcimento ao erário fundada em decisão de Tribunal de Contas";
e) As pretensões punitiva e de ressarcimento devem observar o mesmo regime na atividade de controle externo, dado o objetivo comum da prescrição, de fixar prazo para o Tribunal de Contas agir, para caracterizar o ilícito, identificar seu autor, dimensionar as consequências da conduta e impor as consequências legais, independentemente de tais consequências terem natureza punitiva ou ressarcitória;
f) Até que sobrevenha norma específica, entende-se que a prescrição das pretensões punitiva e de ressarcimento, no processo de controle externo, deve observar o regime da Lei 9.873/1999, na linha dos recentes pronunciamentos do STF a respeito. Assim, sem prejuízo de se realizar o exame da prescrição também segundo o prazo decenal previsto no Código Civil, o critério adotado, na formulação da proposta de encaminhamento, será o da Lei 9.873/1999.  
8.1.	Assim, em que pese os argumentos dos recorrentes não tenham o condão de modificar o mérito da deliberação recorrida, incide sobre os fatos que ensejaram o julgamento pela irregularidade das contas dos responsáveis o prazo de prescrição autorizado pela Lei 9.873/1999.
8.2.	Dessa forma, impõe-se, em relação a todos os envolvidos na presente demanda, tornar sem efeito a deliberação recorrida, de modo a afastar-lhes o julgamento pela irregularidade das contas ordinárias de 2013, arquivando-se os autos.
PROPOSTA DE ENCAMINHAMENTO
9. Diante do exposto, com fundamento nos artigos 32, inciso I; e 33, da Lei 8.443/1992, submetem-se os autos à consideração superior, com posterior encaminhamento ao Ministério Público junto ao Tribunal de Contas da União e ao Gabinete do Relator, propondo:
a) conhecer dos recursos de reconsideração e, no mérito, dar-lhes provimento, para tornar sem efeito o acordão recorrido e arquivar os presentes autos;
b) comunicar a deliberação que vier a ser proferida por esta Corte aos recorrentes, ao Ministério da Economia e aos demais interessados."
O Secretário da Secretaria de Recursos (Serur) anuiu ao exame acima em relação aos argumentos dos recorrentes, porém divergiu da proposta de arquivamento em razão da incidência da prescrição da pretensão punitiva desta Corte (peça 88) :
"Examino os recursos de reconsideração interpostos por Marcus Pereira Aucélio (peça 52) , ex-subsecretário de Política Fiscal, e Arno Hugo Augustin Filho (peças 67-72) , ex-secretário do Tesouro Nacional, contra o Acórdão 2014/2020-TCU-Plenário (rel. Ministro Raimundo Carreiro) . Por meio dessa decisão, o Tribunal julgou irregulares as contas anuais da Secretaria do Tesouro Nacional (STN) , relativas ao exercício financeiro de 2013, em razão das apurações levadas a efeito no TC Processo 021.643/2014-8, que consistiram em atrasos de repasses a instituições financeiras públicas e privadas de verbas destinadas ao pagamento de despesas de responsabilidade do governo federal.
2.	Estou de acordo com o exame empreendido pelo auditor desta Secretaria de Recursos (peça 86) , por seus fundamentos, que concluiu pela impossibilidade de os argumentos apresentados pelos recorrentes modificarem o mérito da deliberação recorrida.
3.	Divirjo, contudo, da proposta consistente no arquivamento do feito, em virtude da ocorrência de prescrição da pretensão desta Corte de julgar as presentes contas ordinárias anuais da STN.
4.	Segundo os critérios definidos pelo Acórdão 1441/2016-TCU-Plenário, não houve prescrição porque as irregularidades ocorreram no exercício de 2013, as audiências dos responsáveis foram determinadas em 2015 (Acórdão 825/2015-TCU-Plenário) e a deliberação recorrida foi prolatada em 2020 (Acórdão 2014/2020-TCU-Plenário) .
5.	Com base nas premissas estabelecidas pela Lei 9.873/1999, o prazo prescricional deve ser de quatro anos (§ 2º do art. 1º da Lei 9.873/1999) . Como bem apontado pelo auditor, "as irregularidades discutidas nos presentes autos também se amoldam ao tipo penal previsto no art. 359-A do Código Penal, havendo, inclusive, denúncia do Ministério Público Federal já recebida pelo Juízo da 15ª Vara Federal Criminal da Seção Judiciária do Distrito Federal na Justiça Federal, em razão da quase totalidade dos eventos ora em debate (Processo 1024670-75.2018.4.01.3400) (peça 84) ".
6.	O termo inicial para a contagem do prazo, apesar de se tratar de irregularidade continuada (e não permanente) iniciada em 2013 e finalizada em 2015, deve ser a data de conhecimento do fato pelo TCU, em 12/12/2014, quando da emissão do relatório de fiscalização no TC Processo 021.643/2014-8, (peças 109-111) .
7.	Embora concorde com a assertiva segundo a qual o sobrestamento do processo não deve ser considerado causa interruptiva, o auditor não considerou o efeito da suspensão, típico desse ato processual.
8.	O Código de Processo Civil (CPC) traz a previsão de suspensão do processo (que é a figura do "sobrestamento", no processo de controle externo) quando houver uma questão prejudicial a ser resolvida em outro feito (prejudicialidade externa) . É o que consta do art. 313, inciso V, "a":
'Art. 313. Suspende-se o processo:
V - quando a sentença de mérito:
a) depender do julgamento de outra causa ou da declaração de existência ou de inexistência de relação jurídica que constitua o objeto principal de outro processo pendente;'
9.	Como o julgamento do processo sobrestado não pode prosseguir, porque está na dependência do desfecho dessa questão que é objeto de processo diverso, não se pode falar em "paralisação indevida" ou em inércia no andamento do feito sobrestado.
10.	Não há previsão expressa na Lei 9.873/1999 ou mesmo no Código Civil sobre a suspensão da prescrição, nesse caso. Mas, no próprio Acórdão 1441/2016-TCU-Plenário, que tratou do regime de prescrição sob a ótica do Código Civil, a fundamentação traz considerações a respeito, prevendo hipóteses em que a prescrição não continuaria a correr (a exemplo de situações em que o responsável provoca incidentes processuais protelatórios) . Vejam-se, a respeito, os §§ 82 e seguintes do voto do ministro Benjamin Zymler no citado acórdão, além do próprio teor do item 9.1.5 da referida deliberação, que prevê causa suspensiva da prescrição.
11.	A suspensão do curso da prescrição se justifica, entre outras razões, por duas premissas amplamente aceitas pela jurisprudência, decorrentes de princípios gerais do direito (como o da boa-fé objetiva) e da teoria da "actio nata", a saber: a) a prescrição pune a inércia do titular do direito violado; b) não há inércia punível se o titular do direito não age por algum impedimento justificável.
12.	Essa linha de entendimento é antiga na jurisprudência do Supremo Tribunal Federal (STF) e tem sido aplicada em vários ramos do direito, em variadas situações. Assim, por exemplo, no julgamento do RE 26.182/DF, ainda em 1954, o ministro Nelson Hungria reconheceu que "proposta ação declaratória de nulidade do título cambiário", em processo próprio, o curso da prescrição na ação cambiária teria que ser suspenso, como decorrência direta do "axioma do direito segundo o qual contra non valentem agere non currit praescriptio"  ("a prescrição não corre contra quem não pode agir") .
13.	Esse mesmo entendimento foi aplicado pelo STF em decisão recente, proferida em regime de repercussão geral (questão de ordem no RE 966.177, DJE 1/2/2019) , em que se discutiu o alcance da suspensão processual prevista no art. 1.035, § 5º, do Código de Processo Civil e os seus efeitos sobre os processos penais. Mais especificamente, nessa questão de ordem o STF discutiu a possibilidade de suspensão, enquanto não julgado o processo paradigma, do prazo prescricional da pretensão punitiva nas ações penais sobrestadas. 
14.	Em nome da organicidade do sistema jurídico, o relator, ministro Luiz Fux, proferiu o seguinte voto, acolhido pelo colegiado, na mesma linha de reconhecer a suspensão da prescrição nos processos sobrestados:
"Demais disso, em face do princípio 'contra non valentem agere non currit praescriptio', temos que a prescrição não pode correr contra quem não pode agir. A lei não pode criar situações de incompatibilidade lógica, ou seja, não é aceitável impossibilitar a parte de agir e, ao mesmo tempo, puni-la pela sua inércia. 
Consectariamente, na presença de obstáculo intransponível ao ius persequendi, imperiosa é a dilação do prazo prescricional, não se admitindo que a lei discipline mecanismo de paralisação da ação e, simultaneamente, permita a continuidade do lapso temporal."
15.	Ainda como exemplo, essa mesma orientação é observada com frequência no âmbito de processos administrativos disciplinares, em que a prescrição para a administração punir é suspensa quando há ordem judicial, normalmente em caráter liminar, que paralisa o processo administrativo. Há vasta jurisprudência baseada na mesma premissa, de que não pode correr a prescrição durante o impedimento ao andamento do processo (STJ: MS 13.385/DF; MS 11.323/DF; EDcl no MS 13.116, entre outros) .
16.	Esse mesmo entendimento foi aplicado pelo TCU em processo de concessão de aposentadoria, em que há prazo para o Tribunal realizar o julgamento. Todavia, se há decisão judicial que impede o julgamento (como regra, liminares obtidas pelo interessado) , o TCU invocou as mesmas premissas para concluir que o prazo para julgar foi suspenso. Nessa linha foi o voto do ministro Walton Alencar Rodrigues no TC Processo 005.689-2010-4 (peça 14) , que também afirmou a incidência do art. 313, inciso V, "a", do CPC, no processo de controle externo: 
"Por fim, afasto a necessidade de oitiva prévia da interessada, mesmo tendo o respectivo ato de admissão sido disponibilizado no TCU há mais de 5 anos. Embora o Enunciado nº 3 da Súmula Vinculante do STF abranja a generalidade dos casos de atos sujeitos a registro, no caso concreto, a abertura de contraditório foi obstaculizada pela pendência de julgamento da causa em processo judicial, o que motivou a suspensão do prazo quinquenal, nos termos do artigo 313, inciso V, alínea 'a', da Código de Processo Civil, aplicável subsidiariamente aos processos dessa Corte de Contas (Enunciado 103 da Súmula de Jurisprudência do TCU) ."
17.	Em síntese, a prescrição não corre se ausente um de seus pressupostos, qual seja, a inércia do titular do direito. 
18.	É certo que um processo não possa ficar sobrestado indefinidamente. Há de se observar, notadamente nessas hipóteses de prejudicialidade, o direito à razoável duração do processo, incluído entre os direitos fundamentais pela Emenda Constitucional 45/2004. 
19.	A noção de "razoável duração", contudo, pode variar conforme as circunstâncias do caso, devendo-se empregar, para esse fim, a consideração de critérios como os da complexidade do caso e do próprio comportamento das partes, para se avaliar se houve uma condução ineficiente do processo sobrestante ou se, do contrário, ele observou seu curso regular e foi concluído em prazo razoável.
20.	Se houve a regularidade no andamento do processo sobrestante, observadas suas peculiaridades, não há que se falar em inércia ou de negligência no exercício da pretensão punitiva no processo sobrestado, justificando-se a suspensão da prescrição por força do citado princípio da actio nata. Com efeito, a prescrição tem o sentido de sanção pela inércia no exercício de um direito; e se essa inércia não ficou configurada, não há como justificar a fluência do prazo prescricional.
21.	Das premissas expostas, concluo que o sobrestamento do feito, no aguardo de decisão sobre questão prejudicial pendente em outro processo, provoca a suspensão do curso da prescrição no processo sobrestado.
22.	Consoante a proposta formulada pela unidade técnica de origem, o sobrestamento foi motivado pela necessidade de se aguardar o julgamento definitivo naquele processo de representação (TC Processo 021.643/2014-8) , visto que naquele momento estavam pendentes recursos da União e do Banco Central contra o Acórdão 825/2015-TCU-Plenário - posteriormente apreciados pelo Acórdão 3297/2015-TCU-Plenário - e a realização das audiências também determinadas por aquele decisum  (peça 8) . O relator concordou integralmente com essa proposta (peça 11) .
23.	A partir desse entendimento, observo que, no caso em exame, este processo permaneceu suspenso no período entre 10/9/2015, data do despacho do relator favorável ao sobrestamento, e 8/8/2018, quando da prolação do Acórdão 1824/2018-TCU-Plenário, que apreciou, no âmbito do TC Processo 021.643/2014-8, os pedidos de reexame interpostos pelos responsáveis contra a decisão que lhes aplicou sanções (Acórdão 2575/2016-TCU-Plenário) .
24.	Os eventos a seguir sintetizam o exposto e evidenciam os termos interruptivos do prazo prescricional:
	Data
	Descrição do evento
	Tipo do evento (impacto na prescrição) 

	12/12/2014
	Relatório de fiscalização do TC Processo 021.643/2014-8 (peças 109-111) 
	Termo inicial

	8/5/2015
	Notificação dos responsáveis ao Acórdão 825/2015-TCU-Plenário, que determinou as audiências (peças 186 e 210 do TC Processo 021.643/2014-8) 
	Causa interruptiva

	10/9/2015
	Sobrestamento do presente processo ante os reflexos das apurações no TC Processo 021.643/2014-8 (peça 8) 
	Início da suspensão

	9/12/2015
	Prolação do Acórdão 3297/2015-TCU-Plenário (TC Processo 021.643/2014-8) , que apreciou os recursos interpostos pelo Banco Central e pela União ao Acórdão 825/2015-TCU-Plenário
	-

	5/10/2016
	Prolação do Acórdão 2.575/2016 (TC Processo 021.643/2014-8) , que aplicou sanções aos responsáveis
	-

	8/8/2018
	Prolação do Acórdão 1824/2018-TCU-Plenário (TC Processo 021.643/2014-8) , que apreciou os recursos interpostos pelos responsáveis contra o Acórdão 2575/2016-TCU-Plenário
	Término da suspensão

	5/8/2020
	Prolação do Acórdão 2014/2020-TCU-Plenário, ora recorrido, que julgou irregulares as contas dos responsáveis em face dos reflexos das irregularidades apuradas no TC Processo 021.643/2014-8
	Termo final

25.	Como se nota, entre 25. Como se nota, entre 8/5/2015 (causa interruptiva) e o início da suspensão (10/9/2015) , transcorreram quatro meses. Depois, entre o término da suspensão (8/8/2018) e a prolação do acórdão recorrido (5/8/2020) , dois anos. Logo, o transcurso total (dois anos e quatro meses, aproximadamente) não ultrapassou o prazo prescricional de quatro anos.
26.	Ante o exposto, proponho que este Tribunal negue provimento aos recursos."
O representante do Ministério Público junto ao TCU, em oitiva regimental, acolheu o pronunciamento do titular da Serur (peça 89) , in verbis:
"Em face dos elementos constantes dos autos, este representante do Ministério Público de Contas da União manifesta-se de acordo com o encaminhamento oferecido pelo dirigente máximo da unidade técnica (peça 88) , que, embora tenha concordado com as conclusões do auditor no sentido de que os argumentos recursais apresentados não são capazes de modificar o mérito da deliberação recorrida, divergiu do entendimento de que teria incidido sobre os fatos que ensejaram o julgamento pela irregularidade das contas dos responsáveis o prazo de prescrição previsto na Lei 9.873/1999. 
2.	Ainda sobre a prescrição, em coerência com o entendimento consolidado da Corte de Contas quanto à incidência do prazo geral de prescrição do art. 205 do Código Civil (Acórdão 1441/2016-TCU-Plenário) , de dez anos, às sanções de sua competência, à falta de norma específica, entendemos que o mesmo pode ser estendido, por iguais razões, para a pretensão condenatória de fins ressarcitórios exercida no âmbito do processo de contas. No caso em exame, conforme apontou o Auditor instrutor (peça 86, p. 33-34, itens 7.64 a 7.68) , não ocorreu a prescrição, segundo os parâmetros do Acórdão 1441/2016-TCU-Plenário."
É o Relatório.

Tisiane Mordini de Siqueira (27.660/OAB-RS), representando Arno Hugo Augustin Filho; Luís Fernando Belém Peres (22.162/OAB-DF) e outros, representando Marcus Pereira Aucélio.

Procurador Rodrigo Medeiros de Lima.

PRESTAÇÃO DE CONTAS. EXERCÍCIO DE 2013. CONTAS REGULARES, REGULARES COM RESSALVA E IRREGULARES DE DIVERSOS RESPONSÁVEIS. CIÊNCIA. RECURSOS DE RECONSIDERAÇÃO. CONHECIMENTO. OCORRÊNCIAS GRAVES APURADAS EM PROCESSOS CONEXOS, COM IMPACTO NEGATIVO NA GESTÃO EXAMINADA. IRREGULARIDADE DAS CONTAS ORDINÁRIAS DOS RECORRENTES. DESNECESSIDADE DE NOVA AUDIÊNCIA. INDEPENDÊNCIA DE INSTÂNCIAS. NÃO OCORRÊNCIA DA PRESCRIÇÃO DA PRETENSÃO PUNITIVA. ARGUMENTOS INSUFICIENTES PARA MODIFICAR A DECISÃO RECORRIDA. NEGATIVA DE PROVIMENTO.

PRESTAÇÃO DE CONTAS (PC)

Secretaria de Recursos (Serur); Secretaria de Macroavaliação Governamental (Semag).

Tratam os autos de processo de prestação de contas anual da Secretaria do Tesouro Nacional (STN) referente ao exercício financeiro de 2013.
Nesta fase processual, apreciam-se recursos de reconsideração interpostos por Marcus Pereira Aucélio (peça 52) , ex-Subsecretário de Política Fiscal, e Arno Hugo Augustin Filho (peças 67-72) , ex-Secretário do Tesouro Nacional, contra o Acórdão 2014/2020-TCU-Plenário (relator Ministro Raimundo Carreiro) . 
Por meio da decisão combatida, o Tribunal julgou irregulares as contas dos recorrentes em virtude do atraso do repasse a instituições financeiras públicas e privadas de verbas destinadas ao pagamento de despesas de responsabilidade do governo federal, tendo em vista as irregularidades tratadas no Acórdão 1824/2018-TCU-Plenário e a sanção aplicada por meio do Acórdão 2575/2016-TCU-Plenário - ambos proferidos no âmbito do TC Processo 021.643/2014-8. Destaco que, neste processo, não foram aplicadas sanções aos responsáveis.
Conforme delineado no Relatório, os recorrentes aduzem, em síntese: i) ocorrência de erro de fato acerca do que foi decidido no TC Processo 021.643/2014-8 em relação a Marcus Pereira Aucélio; ii)  cerceamento de defesa no julgamento das contas de Arno Hugo Augustin Filho; iii) existência de elementos nos autos e deliberações desta Corte e do Poder Judiciário que permitiriam o julgamento das contas de Arno Hugo Augustin Filho como regulares.
Ao examinar o feito, a subunidade da Secretaria de Recursos (Serur) propôs conhecer e dar provimento aos recursos de reconsideração em razão da alegada incidência da prescrição da pretensão punitiva segundo os critérios da Lei 9.873/1999, embora conclua que os demais argumentos recursais devam ser rejeitados.
O titular da Serur anuiu ao exame técnico que rejeitou os argumentos dos recorrentes, porém divergiu quanto à ocorrência da prescrição da pretensão punitiva desta Corte, seja sob os critérios da Lei 9.873/1999, seja sob os parâmetros do incidente de uniformização de jurisprudência objeto do Acórdão 1441/2016-TCU-Plenário. O Ministério Público junto ao TCU acompanhou a proposta do Secretário da Serur.
Preliminarmente, ratifico o despacho exarado no sentido de que os presentes recursos devem ser conhecidos, porquanto preenchem os requisitos de admissibilidade previstos nos arts. 32, inc. I, e 33, da Lei 8.443/1992.
Quanto ao mérito, acolho o posicionamento do Secretário da Serur e do Parquet especializado no sentido da negativa de provimento dos apelos recursais em razão da inocorrência da prescrição da pretensão punitiva, bem como a análise da Serur em relação aos argumentos suscitados pelos recorrentes, incorporando os fundamentos apresentados às minhas razões de decidir.
***
De início, não prosperam, nestes autos, debates sobre a prescrição da pretensão ressarcitória e punitiva, suscitados pela manifestação do auditor instrutor da Serur a partir de estudos acerca do tema.
A um, porque no caso concreto não ocorreu a prescrição em relação a nenhum recorrente com base nos parâmetros atualmente vigentes e suportados pela jurisprudência consolidada desta Corte, consubstanciada no Acórdão 1441/2016-TCU-Plenário. Ademais, conforme destacado pelo Secretário da Serur, tampouco se operou a prescrição na hipótese de se considerar a Lei 9.873/1999. 
Nesse contexto, entendo que é prescindível aprofundar no entendimento acerca de o julgamento de contas dos gestores consubstanciar sanção ou não, mesmo porque tal aspecto está bem delineado na jurisprudência.
A dois, este Tribunal decidiu recentemente, nos termos do item 9.8 do Acórdão 459/2022-TCU-Plenário (redator Ministro Walton Alencar Rodrigues) , de 9/3/2022, remeter a análise do tema a processo à parte, por meio de comando expedido à Secretaria-Geral de Controle Externo desta Casa para que forme grupo técnico de trabalho destinado a apresentar projeto de ato normativo que discipline "o tema da prescrição da pretensão ressarcitória e da prescrição da pretensão punitiva no âmbito do controle externo, tendo por base jurisprudência predominante do Supremo Tribunal Federal, adequando-a às especificidades das diversas formas de atuação do Tribunal de Contas da União".
Superada a preliminar e corroborada a inocorrência da prescrição da pretensão punitiva in casu, passo a apreciar o mérito do apelo recursal, cujos argumentos foram refutados pela unidade instrutora.
***
Em relação ao primeiro argumento, isto é, ocorrência de erro de fato acerca do que foi decidido no TC Processo 021.643/2014-8, Marcus Pereira Aucélio alega que o TCU teria considerado sua culpa de menor gravidade em relação à de Arno Hugo Augustin Filho, visto que o primeiro não deteria poder decisão sobre a liberação das verbas que deveriam ter sido repassadas a bancos públicos e estados federados (Acórdão 2575/2016-TCU-Plenário, relator Ministro José Mucio Monteiro) . Por esse motivo, o responsável teria sido apenado com multa em patamar reduzido.
Nessa quadra, alega que o Tribunal não poderia ter fundamentado a rejeição das contas do recorrente nos itens 16 a 18 do voto proferido pelo Ministro José Mucio quando da prolação do Acórdão 2575/2016-TCU-Plenário, por não traduzirem o posicionamento do Tribunal sobre a conduta avaliada, o que configuraria erro de fato no julgamento.
Em exame do feito, entendo assistir razão à Serur, porque as contas podem ser julgadas irregulares em razão de ocorrências apuradas em processos conexos, com impacto negativo na gestão examinada em processo de prestação de contas anual. 
Embora a responsabilidade do recorrente tenha sido abrandada em relação à do Secretário do Tesouro Nacional, isso não afasta a gravidade das irregularidades. Nesse contexto, a Corte agiu com razoabilidade e proporcionalidade, ao deixar de apenar o recorrente, também, com a inabilitação para o exercício de cargo em comissão e função comissionada, mas sem prejuízo de aplicar-lhe multa, em patamar inferior à sanção pecuniária cominada a Arno Hugo Augustin Filho. 
O Acórdão 2575/2016-TCU-Plenário registrou que cabia à Subsecretaria de Política Fiscal, pela qual Marcus Pereira Aucélio respondia à época, solicitar a liberação de recursos junto ao Secretário do Tesouro Nacional e comandar a formulação da política de financiamento da despesa pública. 
Essa atribuição reforça a participação efetiva do recorrente no processo de retenção dos repasses, bem como seu conhecimento sobre os atrasos ocorridos e de seu caráter ilícito, a cujas circunstâncias Marcus Pereira Aucélio não se opôs formalmente, mesmo quando alertado pelas equipes técnicas subordinadas, motivo pelo qual a responsabilidade desse agente pela irregularidade não pode ser afastada.
Destaco o seguinte trecho do voto condutor do aludido acórdão:
"57. O responsável Marcus Pereira Aucélio, por sua vez, como Subsecretário de Política Fiscal, tinha atribuições regimentais relacionadas à programação financeira do Tesouro Nacional, ficando sob seu comando as unidades da STN que cuidavam da operacionalização dos pagamentos e do controle das subvenções da União, atividades inerentemente vinculadas ao processo de liberação de recursos. Nessa condição, resta claro que tinha conhecimento dos atrasos ocorridos e de suas razões, bem como da ilicitude desse modo de agir, mas não tomou providências para evitá-los. Portanto, como afirmado pela SecexFazenda, "ainda que se admitisse que ele não tinha competência decisória sobre a matéria, é certo que, ao menos por omissão, aderiu à conduta irregular, sendo por ela responsável."
Com isso, este Tribunal reputou a Marcus Pereira Aucélio responsabilidade, ao menos omissiva, por desvios na programação financeira da União visto que tinha ciência das operações de crédito fora dos contornos da Lei de Responsabilidade Fiscal. 
Rememoro que as operações de créditos ilegais junto aos bancos federais fundamentaram parecer prévio desta Corte sobre as contas da Presidente da República relativas a 2014, em que foi recomendada a rejeição pelo Congresso Nacional (Acórdão 2461/2015-TCU-Plenário, relator Ministro Augusto Nardes) . A continuidade das irregularidades no exercício seguinte configurou um dos fundamentos da recomendação de rejeição das contas da Presidente da República referentes a 2015 (Acórdão 2523/2016-TCU-Plenário) e do impeachment por ela sofrido, tamanha a gravidade dos fatos. 
Não se pode olvidar ainda que os atrasos nos repasses oficiais, que atingiram, em 2013, cerca de R$ 3 bilhões, chegaram ao nível de repercutir nos pilares macroeconômicos brasileiros, bem como nos aspectos orçamentários e da dívida pública federal de tal maneira que até hoje são objeto de gestões com vistas à correção e recuperação do equilíbrio fiscal do país. 
Dessa forma, não obstante o Tribunal tenha sopesado e individualizado adequadamente as condutas de cada um dos responsáveis, quando da dosimetria das respectivas penas, não deixou de reputar gravidade à atuação de Marcus Pereira Aucélio, cuja conduta teve o condão de macular a gestão dele no exercício de 2013, motivo pelo qual permanece hígido o fundamento do julgamento pela irregularidade destas contas ordinárias.
***
Outro argumento, de Arno Hugo Augustin Filho, é o cerceamento de defesa no julgamento de suas contas porque só teria tido conhecimento do acórdão recorrido por meio de consulta ao sítio do TCU na internet e não houve oitiva prévia ou audiência do recorrente neste processo.
Rejeito o ponto, visto que a Súmula-TCU 288, aprovada sob os fundamentos jurídicos contidos e disponíveis no Acórdão 1374/2015-TCU-Plenário, preconiza que o julgamento pela irregularidade de contas ordinárias ou extraordinárias prescinde de nova audiência ou citação acerca de irregularidades pelas quais o responsável já tenha sido ouvido em outro processo no qual lhe tenha sido aplicada multa ou imputado débito.
Cumpre ressaltar que os recorrentes foram chamados em audiência à luz dos mesmos fatos, condutas e irregularidades apuradas no âmbito do TC Processo 021.643/2014-8 (peças 178, 183, 186 e 210 desse processo) , e foram apresentadas razões de justificativa (peças 223 e 232 do mesmo TC) . 
Desse modo, as conclusões contidas no Acórdão 1824/2018-TCU-Plenário podem e devem perfeitamente servir de fundamento ao exame das contas ordinárias, processo que, por sua natureza e compleição de fundo constitucional, objetiva avaliar o conjunto de atos e fatos da gestão anual dos responsáveis pelos órgãos públicos, e que, naturalmente, deve considerar todos os aspectos relacionados ao exercício em exame.
Não por outro motivo, os referidos fatos consistiram na motivação da deliberação recorrida, que ensejou o julgamento pela irregularidade das contas dos responsáveis, conforme item 9.2 do Acórdão 2014/2020-TCU-Plenário.
Apesar de o relator a quo ter ponderado as discussões travadas no TC Processo 003.365/2017-4, as irregularidades discutidas nesse processo não integraram a motivação do colegiado ao julgar as contas de Arno Hugo Augustin Filho. De toda sorte, o recorrente também foi devidamente ouvido no bojo do TC Processo 003.365/2017-4, que tratou da excepcionalização e autorização de operações de crédito entre 2011 e 2014. As razões de justificativa foram analisadas e sobreveio o Acórdão 2924/2018-TCU-Plenário (relator Ministro José Múcio Monteiro) , com imputação de multa ao ora recorrente e a Guido Mantega, então Ministro da Fazenda. 
***
O terceiro argumento, de Arno Hugo Augustin Filho, aborda a existência de elementos nos autos e deliberações desta Corte e do Poder Judiciário que não permitiriam o julgamento das contas pela irregularidade, conforme minudentemente detalhado no Relatório que antecede esta decisão.
Dentre outros aspectos, o recorrente elenca, resumidamente: decisões desta Corte em outros processos; opiniões contidas em relatórios da Controladoria-Geral da União (CGU) ; ausência de dano ao erário; necessidade de observância da totalidade da gestão; interpretações do TCU acerca de detalhes contidos em outros processos; interpretações da Procuradoria-Geral da Fazenda Nacional (PGFN) acerca da aplicabilidade de normas; ausência de operação de crédito formal no contexto dos fatos examinados; processos judiciais em curso; e ausência de questionamentos do TCU em anos pretéritos.
Ressalto, inicialmente, que apenas os aspectos tratados no TC Processo 021.643/2014-8 fundamentaram a irregularidade das contas dos recorrentes. Outras decisões correlatas desta Corte não compuseram a fundamentação, embora se reconheça similaridade de contexto. 
De todo modo, o cerne da argumentação do recorrente busca contestar o mérito de outras decisões, cujo caminho processual válido e adequado seria a interposição de recursos nos processos correspondentes. Não é demais lembrar, ademais, que em sua maioria os acórdãos mencionados foram objeto de recurso com argumentação em muito simular a ora tratada, os quais foram apreciados e rejeitados nas respectivas oportunidades.
Isso posto, aspectos relacionados a entendimentos do TCU sobre os atos e fatos compreendidos na gestão de 2013 da STN, interpretações da CGU e da PGFN sobre o mesmo conjunto de atos e fatos e normas aplicáveis, ausência de formalização das operações de crédito e ausência de questionamentos do TCU em anos pretéritos foram exaustivamente debatidos nos respectivos autos. 
Portanto, tendo em vista que irregularidades discutidas em outros processos além do TC Processo 021.643/2014-8 não fundamentaram a irregularidade das contas e o esgotamento da via processual adequada para reabrir os debates sobre esses eventos nesta Corte, não há mais caminho regimental válido para ressuscitar, por via transversa, as mesmas discussões nos presentes autos. 
Especificamente em relação à caracterização dos eventos tratados nestes autos como operações de crédito e a utilização indevida das instituições financeiras estatais para financiar a União, destaco que o ponto foi objeto de profunda discussão nesta Corte por meio dos Acórdãos 825/2015, mantido pelo Acórdão 992/2015-TCU-Plenário e sob a relatoria do Ministro José Múcio Monteiro, e alterado pelo Acórdão 3297/2015-TCU-Plenário, Relator Ministro Vital do Rêgo, bem como no parecer prévio sobre as contas da Presidente da República relativo ao exercício de 2014, aprovado por meio do Acórdão 2461/2015-TCU-Plenário. 
A questão também foi enfrentada no Acórdão 2575/2016-TCU-Plenário (relator Ministro José Múcio Monteiro) , mantido, no que tange aos ora recorrentes, pelo Acórdão 1824/2018-TCU-Plenário (relator Ministro Walton Alencar Rodrigues) . O tema é recuperado brevemente, para fins de contextualização, no exame técnico da Serur contido no relatório precedente.
Novamente, como todas as discussões de fato e de direito acerca dos atrasos de repasse a instituições financeiras públicas e privadas de verbas destinadas ao pagamento de despesas de responsabilidade do governo federal se exauriram nos respectivos processos, não cabendo rediscussão por via transversa neste processo, resta possível reavaliar apenas o aspecto da gravidade para fins de julgamento de contas.
A esse respeito, porém, não vejo como modificar o entendimento do acórdão recorrido.
Com efeito, os atrasos deliberados, sob a chancela dos recorrentes, em contrariedade a explícitos dispositivos legais e regulamentares, trouxeram graves prejuízos financeiros às instituições financeiras oficiais, aos entes subnacionais e à transparência das estatísticas fiscais no exercício de 2013. 
E, conforme já frisei acima, chegaram a repercutir nos fundamentos macroeconômicos do país e prejudicaram sobremaneira a saúde orçamentária e da dívida pública federal de tal maneira que que até hoje os gestores buscam caminhos para sua correção e recuperação do equilíbrio fiscal. 
Essa conjuntura de impacto econômico, não afastada, já teria, isoladamente o condão de macular a gestão dos recorrentes no período ora examinado. De todo, conforme destacou a Serur, devem ser somadas as transgressões a dispositivos legais e regulamentares aplicáveis, que conformam em última análise a natureza grave das irregularidades.
Com relação aos aspectos tratados em procedimentos apuratórios do Ministério Público Federal (MPF) e em processos judiciais, informo que a independência entre as instâncias permite que uma mesma conduta seja valorada de forma diversa, em ações de natureza penal, civil e administrativa. Apenas a sentença absolutória no juízo penal fundada no reconhecimento da inexistência material do fato tem habilidade para repercutir no TCU e afastar a imposição de obrigações e sanções de natureza administrativa (v.g. Acórdão 344/2015-TCU-Plenário, relator Ministro Walton Alencar Rodrigues) .
Ademais, a valoração das condutas à luz do Direito Penal exige subsunção estrita à previsão legal e perquirição sobre o elemento subjetivo, o dolo. Diferentemente, o exercício do poder sancionatório do TCU, nos termos da legislação aplicável, admite responsabilização por culpa grave e/ou ausência da boa-fé objetiva, decorrente de grave inobservância do dever de cuidado (v.g. Acórdão 2924/2018-TCU-Plenário, 7.936/2018 e 1.921/2011-TCU-Segunda Câmara) . 
Como não se constata desarmonia entre decisões judiciais e do TCU, tampouco elementos que vinculem a decisão desta Corte a alguma decisão judicial, subsiste a independência constitucional do TCU para valorar e julgar a conduta dos recorrentes segundo a legislação que lhe é aplicável e os objetivos e bens jurídicos caros ao controle externo, que não se confundem com os bens jurídicos tutelados pelo Direito Penal.
Rejeita-se o argumento, em resumo, ante o princípio da independência entre as instâncias, a coisa julgada administrativa nos demais processos desta Corte, a independência orgânica do TCU para valorar a gravidade da conduta à luz do Direito Administrativo e à ausência de prejuízo à ampla defesa dos recorrentes.
***
De mais a mais, tenho que os demais aspectos das alegações recursais foram suficientemente analisados pela Serur. Logo, por dever de síntese e objetividade processuais, remeto à instrução reproduzida no relatório que compõe esta decisão.
Considerando que os argumentos apresentados pelos recorrentes não lograram afastar as irregularidades a eles atribuídas, deve ser negado provimento aos presentes recursos, mantendo-se inalterada a deliberação ora impugnada.
Ante o exposto, voto por que o Tribunal adote o Acórdão que ora submeto à deliberação deste Colegiado.
TCU, Sala das Sessões, em 8 de junho de 2022.
Ministro BRUNO DANTAS 
Relator